【裁判字號】    96,訴,351
【裁判日期】    970508
【裁判案由】    營利事業所得稅
【裁判全文】
臺北高等行政法院判決
                                     96年度訴字第00351號
                              .
原      告  新光人壽保險股份有限公司
代  表  人  甲○○（董事長）
訴訟代理人  乙○○
            丙○○
            丁○○
被      告  財政部臺北市國稅局
代  表  人  凌忠嫄（局長）
訴訟代理人  戊○○
            己○○
上列當事人間因營利事業所得稅事件，原告不服財政部中華民國
95年11月30日台財訴字第09500529870 號訴願決定（案號：第00
000000號），提起行政訴訟。本院判決如下：
    主  文
訴願決定及原處分關於營業收入中所含利息收入項下加回債券溢
、折價攤銷數新臺幣37,532,468元部分均撤銷。
原告其餘之訴駁回。
訴訟費用由被告負擔五分之四，餘由原告負擔。
    事  實
一、事實概要：
    原告民國（下同）88年度營利事業所得稅結算申報：（一）
    原列報營業收入新臺幣（下同）149,912,887,528 元，被告
    初查以其申報之債券利息收入17,314,440,158元，係減除債
    券溢價攤銷數37,532,468元後之金額，惟債券利息收入係依
    面值及利率計算，不含債券之溢、折價攤銷數，遂予加回，
    核定營業收入為149,950,419,996 元。（二）原列報營業成
    本148,991,676,615 元，原查以其所列報會議費支出35,148
    ,336元，係招待績優業務人員至國外之團費等支出，經扣除
    可直接歸屬該會議場地之費用後，餘30,125,972元核屬對員
    工之補助，依財政部83年9 月7 日台財稅字第831608021 號
    函釋意旨，計算原告當年度職工福利金總額為35,402,876元
    ，減除原列支於文康活動項下之金額8,691,364 元後，餘26
    ,711,512元轉列職工福利金項下認列，差額3,414,460 元以
    其他費用認列，核定營業成本為148,964,965,103 元。（三
    ）原告本期申報人才培訓支出計82,338,870元，被告以其中
    研修部相關費用金額計17,134,943元為租用臺北市○○區○
    ○路教育中心之租金支出、水電費等費用，非單次活動費用
    ，且未經中央目的事業主管機關及財政部專案認定，不予認
    列，否准適用投資抵減稅額3,426,989 元。（四）另原告原
    列報尚未抵繳之扣繳稅額973,115,389 元，其中包含前手利
    息扣繳稅款7,562,617 元；原查以前手利息相對之扣繳稅款
    非屬原告所有，乃予以調減，核定本期尚未抵繳之扣繳稅款
    為965,552,772 元，證券交易所得額為796,809,982 元。原
    告不服，經被告以93年7 月12日財北國稅法字第0930233498
    號復查決定書（下稱原處分）：「准予追認尚未抵繳之扣繳
    稅額6,050,094 元，相對核減債券成本6,050,094 元、調增
    證券交易所得6,050,094 元，變更核定證券交易所得額為80
    2,860,076 元、尚未抵繳之扣繳稅額971,602,866 元，其餘
    復查駁回，所得額仍維持原核定。」原告對營業收入、營業
    成本（即高峰會議費）、人才培訓支出抵減稅額等項，猶表
    不服，提起訴願遭駁回後，原告對營業收入及營業成本（即
    高峰會議費）仍未甘服，遂提起本件行政訴訟。
二、兩造聲明：
  (一)原告聲明：
    1.訴願決定及原處分關於營業收入中債券溢價攤銷部分及營
      業成本中高峰會議費部分均撤銷。
    2.訴訟費用由被告負擔。
  (二)被告聲明：
    1.駁回原告之訴。
    2.訴訟費用由原告負擔。
三、兩造之爭點：
  (一)原告主張：
    【營業收入部分】
    1.按行為時所得稅法第62條規定：「（第1項）長期投資之
      存款、放款或債券，按其攤還期限計算現價為估價標準，
      現價之計算其債權有利息者，按原利率計算，無利息者，
      按當地銀錢業定期1 年存款之平均利率計算之。（第2 項
      ）前項債權於到期收回時，其超過現價之利息部分，應列
      為收回年度之收益。」可知，長期債券投資之估價標準依
      現價，而債權有利息者之現價計算應以原利率攤計。
      (1)數學公式表示如下：
        PV = present value，即現價（現值）
        FV = face value，即票面金額（面值）
        I = interest，發行人每期所支付之現金流量
        r = rate，原利率
        n =存續期間
        此公式之意涵即代表「現值折算法」：將未來各期現金
        流入按複利折算至購入時之現值總和。換言之，即於期
        初時支付「PV」之金額於投資長期債券，則每年可領取
        Ｉ之利息，而到期時則可取回「FV」之票面金額。
      (2)以91年1 月1 日發行，票面金額100,000 元、票面利率
        為8%、每年12月31日付息、每年付息1 次、5 年期之債
        券為例，當時之市場利率（即有效利率）為6 % ，故其
        為溢價發行，而現金流量如下：
      (3)由於購入時之市場利率僅6 % ，而債券之票面利率為8%
        ，故投資人願意支付較票面金額（即面值）為高之對價
        以取得是項債券，而對價中超過票面金額者即為溢價（
        於上例為8,425 元），溢價實際上為預先對債券發行者
        之補償，用以彌補後續年度其所支付之現金較市場利率
        設算為高之部分；長期債券投資因為擬長期持有，市價
        之變動對投資公司不具意義，故應將溢、折價加以攤銷
        ，以每期收到之利息（按票面利率）加折價之攤銷或減
        溢價之攤銷以反映真正的利息收入，並以面值加未攤銷
        溢價或減未攤銷折價作為債券投資之帳面價值；換言之
        ，長期債券投資應按面額調整未攤銷溢、折價。如上例
        所示，是項債券依所得稅法第62條第1 項規定，將各期
        現金流入經以當時市場利率折現後所得之資產現值，即
        為該債券之公平價值，亦為實際投資債券之全部成本。
      (4)倘若依被告之估價方式，將未來各期之現金流量依票面
        利率折現，則可發現債券之現價恆等於面值，並不會產
        生溢、折價之情形：
      (5)按所得稅法第62條第1 項規定，長期債券投資按原利率
        依攤還期限為估價標準，若原利率為被告所稱之票面利
        率，則折現結果債券之現價即資產之價值恆等於面值，
        然被告又稱營利事業以原始購價為債券之成本，將購進
        成本與面值之差額於出售時認列為證券交易損益，而不
        調整持有期間之利息收入，造成依所得稅法第62條第1
        項規定計算之資產價值與原始購價不相等，顯有矛盾。
        故所得稅法第62條規定所稱原利率應指市場利率而言，
        既然原利率指市場利率，則溢價攤銷自無不得攤銷之理
        ；又原告帳列長期債券投資均有能力且有積極意圖長期
        持有，若債券持有至到期，則中途並無出售之情事，根
        本不可能於出售時認列證券交易損益。
    2.債券溢價乃投資者為取得較高票面利率所支付之代價，故
      依據配合原則，所付溢價與嗣後取得之利息收入當有因果
      關係，故債券溢價應作為票面利息收入之減項，方符合配
      合原則及權責發生制之精神。
      (1)茲舉例說明配合原則：企業購置固定資產後，按所得稅
        法第51條規定之方法攤計折舊費用，而折舊乃將設備資
        產之成本加以攤銷的過程，係將設備資產已耗成本之分
        攤，於資產之耐用年限內以合理有系統之方式轉為費用
        ，使資產耗用成本與其於當年度所創造之收益配合，而
        資產之帳面價值亦為預期可於未來創造的收益總和，故
        企業分年度提列折舊費用。
      (2)由前述可知，於權責發生制下，配合原則之特性為：當
        某項收益已經在某一會計期間認列時，所有與該項收益
        之產生有關的成本均應在同一會計期間轉為費用，以便
        與收益配合而正確計算損益，故又稱成本收益配合原則
        。其著重收入與成本間原因關係之有無，即一旦收入認
        列時點確定後，即應將與其有因果關係之成本於同一時
        點承認，而提列年度是否有實際現金流出則非所問。凡
        收益與成本能夠直接認定其因果關係者，則當收益認列
        時，產生該收益之成本亦應轉為費用；當成本與收益沒
        有直接可認定的因果關係，但能確知成本會產生未來收
        益時，則以合理而有系統的方法，將成本分攤於受益期
        間，當成本與收益無直接因果關係可循，又無預期未來
        經濟效益可作為分攤成本之依據者，成本方於發生期間
        立即轉為費用。
    3.參諸所得稅法第62條規定之立法理由，可知係依會計原則
      而來。而依據一般公認會計原則（即Generally Accepted
      Accounting Principles ，簡稱GAAP，在我國以財團法人
      中華民國會計研究發展基金會財務會計準則委員會所發布
      的「財務會計準則公報」為一般公認會計原則的主要來源
      ），債券應以辦理溢價攤銷之金額為帳列之基礎，並將溢
      價攤銷作為票面利息收入之減項，原告之申報基礎完全符
      合稅法及會計原則之規範。
      (1)查所得稅法第62條規定，有關長期投資之估價標準，係
        於37年所得稅法修正時增列之條文（當時條號為所得稅
        法第58條，此後僅有條號異動而未再做文字修正）。另
        查當時修正草案說明：「新增原稅法第34至63條止全屬
        資產估價之規定，此項『會計原則』…」等語可知，所
        得稅法中長期債券投資之估價之規定，係援引會計原則
        。
      (2)按所得稅法第22條規定：「會計基礎，凡屬公司組織者
        ，應採用權責發生制，…」次按財務會計準則公報第1
        號：「…在權責發生基礎下，企業應依配合原則將收入
        及其直接相關之成本同時認列。」及商業會計法第54條
        規定：「…公司債之溢價或折價，應列為公司債之加項
        或減項。」及行為時商業會計處理準則第16條第1 項第
        2 款第3 目規定：「長期債券投資應按面額調整未攤銷
        溢、折價評價，其溢價或折價應按合理而有系統之方法
        攤銷。」等，足資證明，會計學素來承認債券溢、折價
        攤銷，而原告之帳務處理完全符合會計原則。
      (3)所得稅法第62條規定，既然係援引會計原則而來，則營
        利事業於辦理所得稅結算申報時，應依一般公認會計原
        則為準據並辦理債券溢價攤銷。最高法院79年度第1 次
        民事庭會議內容：「…所謂違背法令，非以違背成文法
        為限；即判決違背成文法以外之法則，如論理法則、經
        驗法則、證據法則，仍應認判決確定之事實違背法令。
        （一）所謂論理法則，係指依立法意旨或法規之社會機
        能就法律事實所為價值判斷之法則而言。例如依證書之
        記載確定事實時，必須該證書之記載或由其記載當然推
        理之結果，與所確定之事實，在客觀上能相符合者，始
        足當之；若缺此符合，即屬違背論理法則。…」然被告
        竟稱，稅務會計上，債券持有期間並不認列溢、折價攤
        銷，稅務會計與財務會計之計算依據與基礎原即有異，
        顯係曲解稅法本旨、有違背法令之情，原告計算利息收
        入之方法並無違誤。
      (4)查營利事業所得稅查核準則第2 條第2 項之規定：「營
        利事業之會計事項，應參照商業會計法、商業會計處理
        準則及財務會計準則公報等據實記載，產生其財務報表
        。至辦理所得稅結算申報或核課所得稅時，其帳載事項
        與所得稅法、所得稅法施行細則、促進產業升級條例、
        促進產業升級條例施行細則、中小企業發展條例、企業
        併購法、本準則暨有關法令之規定未符者，均應於申報
        書內自行調整之。」並無「稅務會計」一詞。
    4.債券溢價之金額，係於債券買入之初即已決定，與購入當
      時之有效利率（即實質利率）有關，與後續市價變化無涉
      ，故票面利率僅為發行條件。
      (1)由於債券溢、折價於債券購入時即已決定，而決定其為
        溢價、折價或平價發行之因素，為票面利率與當時之市
        場利率；若票面利率高於當時之市場利率，則債券溢價
        發行，反之，則為折價發行，唯有當票面利率與市場利
        率相同時，始有平價發行之可能。且溢、折價於確定之
        後，則以合理有系統方式攤銷，與後續市場利率變化無
        涉，無操縱損益之可能性。
      (2)我國債券市場依據財團法人中華民國證券櫃檯買賣中心
        證券商營業處所買賣有價證券業務規則規定，買賣雙方
        透過公債經紀商於「等殖成交系統」撮合成交，故實務
        上係將債券之殖利率及成交日期輸入「等殖成交系統」
        ，該系統將自動計算出債券之現價，而該債券之現價與
        面額之差異，即為溢、折價之金額，亦可證明購入後之
        市場利率變化與各期溢、折價攤銷數額無涉。
    5.被告否准認列債券溢價攤銷數之原因，乃認為溢、折價（
      即購進成本與面值之差額）於出售時認列為證券交易損益
      ，然若被告不承認溢、折價之攤銷，則債券到期時勢必毫
      無損益可言；且被告內部亦承認財政部75年7 月16日台財
      稅字第7541416 號函釋，僅適用於平價交易之情形，卻又
      將僅適用於平價發行之函釋強行適用於溢價交易之債券，
      造成納稅人之權利義務失其衡平。
      (1)依所得稅法第62條第1 項規定，是項債券若按票面利率
        折現為估價標準，則資產之價值恆為票面價值，而投資
        人於到期時取回之本金亦為票面價值，根本不可能產生
        差額，即毫無損益可言，故於到期取回本金時，再行認
        列溢、折價為證券交易損益之情形根本不可能發生。
      (2)稅法所最重視者，莫過於權利義務之衡平。依被告內部
        文件，即「審查一科應行橫向溝通事項通報表92年11月
        17日」中記載：「…1.附買回交易部分：按債券票載利
        息計算認列全部利息收入（即扣繳憑單所載全部利息收
        入），折、溢價攤銷金額應作為上開利息收入之調整增
        減項目…」可知，被告內部亦承認債券溢、折價攤銷金
        額應作為票面利息收入之加減項目；再以93年度會計師
        公會與稅捐機關座談會，公會會員曾向稅捐單位反應：
        「提案十：…建請轉呈財政部修正該部75年7 月16日台
        財稅第7541416 號函。…辦法：修正該函以使債券溢價
        攤銷可作為利息收入減項，並對債券折價部分為相對之
        處理。」被告審查一科函覆：「一、財政部75年之函釋
        ，當債券『約定利率』（註：指票面利率）與『市場利
        率』相同時，仍有其適用，故建議保留。…」顯示被告
        亦知財政部75年7 月16日台財稅字第7541416 號函釋，
        僅適用於債券平價交易之情形，然又執意擴張適用於溢
        、折價交易之範圍，使所得稅法量能課稅之精神遭受嚴
        重破壞，侵害原告之權益甚鉅。
    6.無息票債券即為折價交易之典型，依財政部相關函釋見解
      ，認為投資者不因債券票面利率為零，即認無所得，而應
      將該折價部分作為利息收入之加項；然於溢價發行之情形
      ，卻又否准原告將溢價攤銷作為當年度利息收入之減項，
      顯然對同一事實，分裂二種標準。
      (1)財政部85年10月21日台財稅字第851910621 號函釋：「
        …二、營利事業所得稅方面：…無息票公債發售價格與
        面額之差額為利息，營利事業持有是類債券，應將上開
        利息於公債償還期間平均分攤計算每日應攤計之利息，
        並按每日應攤計之利息乘以其於該課稅年度之持有天數
        ，計算該課稅年度應申報之利息收入。…」及財政部81
        年5 月28日台財稅字第810792353 號函釋：「…貴行計
        畫以折價方式發行『零息票債券』，應於到期按面額支
        付時，以該債券折價發行之金額與面額之價差，作為該
        債券之利息，…」
      (2)依上開財政部函釋之意旨，顯然承認發售價格與面額之
        差額（即折價）為債券之利息，且須於償還期間平均分
        攤計算（即採用直線法加以攤銷；一般公認會計原則說
        明應採用利息法攤銷，惟採直線法攤銷差異不大時，得
        採直線法攤銷），若折價應辦理攤銷，而溢價不能攤銷
        ，造成對同一事實分裂二種標準，有割裂法令適用之情
        形，有失合理。
      (3)按照一般公認會計原則逐期攤銷折價，不論其採取之攤
        銷方式為直線法或利息法，凡愈接近到期日者，債券之
        帳面價值便愈趨近票面價值，依被告之解釋意旨為購進
        成本與面值之差額，於出售時認列為證券交易損益，而
        不調整持有期間之利息收入。假設投資人接近到期日前
        出售該債券，則市場上其他投資人勢必以接近票面價值
        之對價購買，因為若支付較面額為高之價金，則取回本
        金遂立即產生損失，而若遠低於票面價值，則根本不可
        能有賣方願意出售。若投資人於到期日前出售該零息債
        券，其所取得之價金大於原始購進價格部分，按被告之
        標準認為係證券交易所得，將造成前手息案件之租稅效
        果、有失公平，亦造成國家稅收損失。
      (4)承上所述，假設有一票面金額100,000 元、於80年1 月
        1 日發行、期限1 年、到期日為80年12月31日之零息公
        債，若當時之市場利率為10% ，故其為折價發行，折價
        金額為9,091 元【計算式：100,000 ÷（1+10 %）=90,
        909 ，100,000 －90,909 = 9,091】。按財政部85年10
        月21日台財稅字第851910621 號函釋，折價金額為利息
        ，並分攤於償還期間，故每日之利息約為25元（計算式
        ：9,091 ／364 =24.97），營利事業於80年11月30日出
        售該債券，當時之市場利率為7%，其真正之證券交易利
        益為218 元，係因債券市場利率下滑，導致債券價格上
        升而產生，反之，若營利事業於80年11月30日出售該債
        券，當時之市場利率為14% ，其真正之證券交易損失為
        280 元，係因債券市場利率上升，導致債券價格下滑而
        產生；債券價格之變化，與市場利率呈反向變動，若市
        場利率不變，則現價（即市場價格）就會等於帳面價值
        （即攤銷後成本），亦即市場利率不變，則無損益產生
        ，投資人所賺取之價差，皆因市場利率變動引起。
    7.溢價攤銷為利息收入之減項，屬損益科目，作為營業收入
      之減項，並非短期投資跌價損失，亦非長期股權投資未實
      現跌價損失，作為股東權益之減項。
      (1)參照原告88年度財務報告暨會計師查核報告第4 頁資產
        負債表，列於股東權益科目項下之長期股權投資未實現
        跌價損失金額為252,476,000 元，而原告系爭之溢價攤
        銷數為37,532,468元，二者金額並不相符，顯見長期債
        券投資溢價攤銷，與長期投資未實現跌價損失並非相同
        事件，其所依循之會計原則亦不相同，不容混淆。
      (2)茲將長期債券投資溢（折）價攤銷，與長期股權投資未
        實現跌價損失所依據之會計原則及相關法令對照如下：
      ┌───┬─────────┬─────────┐
      │項目  │債券溢、折價攤銷  │長期投資未實現跌價│
      │      │                  │損失              │
      ├───┼─────────┼─────────┤
      │適用資│長期債券投資      │長期股權投資      │
      │產    │                  │                  │
      ├───┼─────────┼─────────┤
      │法源  │所得稅法第62條規定│所得稅法第63條規定│
      │      │；商業會計法第44條│；商業會計法第44條│
      │      │第2 項（即攤銷後成│第2 項（即公平價值│
      │      │本）規定，及第54條│、成本）及第3 項規│
      │      │規定；商業會計處理│定；商業會計處理準│
      │      │準則第16條第1 項第│則第16條第1 項第2 │
      │      │2 款第3 、6 、7 目│款第2 、3 、5 目規│
      │      │規定。            │定。              │
      │      │                  │                  │
      ├───┼─────────┼─────────┤
      │ 意義 │基於配合原則，透過│基於配合原則及穩健│
      │      │溢、折價攤銷反映各│原則，以前年度發生│
      │      │期實際利息收入。  │之成本，如在本期確│
      │      │                  │定已無經濟價值，則│
      │      │                  │應全部沖銷。      │
      │      │                  │                  │
      ├───┼─────────┼─────────┤
      │      │依債券購入時之殖│若股權投資之總市│
      │操作方│  利率（即市場利率│  價低於原始總成本│
      │法    │  、有效利率），計│  ，則將帳列成本降│
      │      │  算各期溢價攤銷數│  為市價，借記「長│
      │      │  ，溢價攤銷做利息│  期投資未實現跌價│
      │      │  收入之減項，折價│  損失」（為長期投│
      │      │  攤銷做利息收入之│  資之減項，不列入│
      │      │  加項。          │  損益），貸記「備│
      │      │取得後市場利率變│  抵跌價損失」（於│
      │      │  動並不影響溢折價│  資產負債表上列為│
      │      │  攤銷數。        │  股東權益之減項）│
      │      │債券投資以面值加│  。              │
      │      │  未攤銷溢價，或減│長期股權投資未實│
      │      │  未攤銷折價作為帳│  現跌價損失，若有│
      │      │  面價值。        │  證據顯示市價回復│
      │      │                  │  之希望甚小時，即│
      │      │                  │  轉為已實現跌價損│
      │      │                  │  失，列入當期損益│
      │      │                  │  計算。          │
      └───┴─────────┴─────────┘
    8.財政部75年7 月16日台財稅字第7541416 號函釋：「…營
      利事業或個人買賣國內發行之公債、公司債及金融債券，
      買受人若為營利事業，可由該營利事業按債券持有期間，
      依債券面值及利率計算利息收入，如其係於兩付息日間購
      入債券並於取息前出售者，則以售價減除其購進該債券之
      價格及依上述計算之利息收入後之餘額作為其證券交易損
      益。…」然上開函釋係解釋在兩付息日間購入或出售債券
      時，應如何評價利息收入及債券交易損益，但對於長期債
      券投資之債券評價則未規範，被告援引上開函釋為課稅依
      據，置所得稅法不顧，自屬違法之處分。
    9.原告另有與本案實質內容相似，僅年度不同之89年度營利
      事業所得稅事件，業經鈞院92年度訴字第05395 號判決，
      及最高行政法院95年度判字第01129 號判決在案。原告實
      難甘服，故於95年9 月1 日以違反行政訴訟法第273 條第
      1 項第1 款及第2 款規定：「…一、適用法規顯有錯誤。
      二、判決理由與主文顯有矛盾。」為由，提起再審之訴，
      並已由最高行政法院受理。
    10.財政部於96年6 月26日新聞稿指出，96年7 月11日總統華
      總一義字第09600088001 號令增訂公布之所得稅法條文，
      其中所得稅法第24條之1 規定之立法說明，已明揭營利事
      業持有債券之利息收入並非僅依約定票面利率計算，而係
      將市場利率納入考量。因此未來有關債券利息所得課稅，
      除屬平價發行外，其他折價或溢價發行部分，原則上將參
      酌財務會計之作法，就折溢價部分予以攤銷。財政部賦稅
      署於96年7 月5 日召集財團法人中華民國證券櫃檯買賣中
      心、中華民國會計師公會全國聯合會、財團法人中華民國
      會計研究發展基金會、社團法人臺灣金融服務業聯合總會
      、中華民國票券金融商業同業公會、中華民國證券商業同
      業公會、中華民國人壽保險商業同業公會、財政部法規委
      員會、被告等共同研商所得稅法第24條之1 規定修正案通
      過後相關因應措施並做成會議記錄：「…（一）有關營利
      事業持有債券之利息收入，應按有效利率攤銷溢折價後計
      算之。…」是以債券之利息收入應以有效利率攤銷溢折價
      後計算方能允當表達納稅義務人之所得情形，為財政部及
      業者所不爭之事實，合先敘明。
    11.新增所得稅法第24條之1 規定之條文內容，與財政部75年
      7 月16日台財稅字第7541416 號函釋對照如下表，顯見新
      增所得稅法內容與財政部75年7 月16日台財稅字第754141
      6 號函釋所用文字幾無不同，而就其整體文義以觀，則完
      全相同。既然依法條之整體規範內容完全相同，若非財政
      部函釋有欠具體明確而迭遭錯誤濫用，何以當報載「債券
      溢折價課稅爭議愈理愈亂」，財政部當日便發布「對報載
      債券溢折價課稅爭議愈理愈亂之說明」新聞稿予以回應？
      又若非財政部75年7 月16日台財稅字第7541416 號函釋在
      過去適用方式錯誤，何以規範內容相同且法條文義相同之
      所得稅法新增條文適用方式與財政部75年7 月16日台財稅
      字第7541416 號函釋完全不同？既然財政部75年7 月16日
      台財稅字第7541416 號函釋於過去被錯誤理解而適用不當
      ，在已知其為錯誤之情況下若仍堅持採用錯誤適用方式，
      則據以計算利息收入，非但無法正確表彰納稅義務人之所
      得情形，更侵害量能課稅原則甚鉅，違反中華民國憲法第
      7 條規定表彰之平等原則。
      ┌───────────┬───────────┐
      │  所得稅法第24條之1 規│財政部75年7 月16日台財│
      │  定                  │稅字第7541416號函釋   │
      ├───────────┼───────────┤
      │營利事業持有公債、公司│營利事業或個人買賣國內│
      │債及金融債券，應按債券│發行之公債、公司債及金│
      │持有期間，依債券之面值│融債券，買受人若為營利│
      │及利率計算利息收入。  │事業，可由該事業按債券│
      │前項利息收入依規定之扣│持有期間，依債券之面值│
      │繳率計算之稅額，得自營│及利率計算「利息收入」│
      │利事業所得稅結算申報應│，如其係於兩付息日間購│
      │納稅額中減除。        │入債券並於取息前出售者│
      │營利事業於二付息日間購│，則以售價減除其購進該│
      │入第一項債券並於付息日│債券之價格及依上述計算│
      │前出售者，應以售價減除│之利息收入後之餘額作為│
      │購進價格及依同項規定計│其證券交易損益。買受人│
      │算之利息收入後之餘額為│若為個人，因個人一般多│
      │證券交易所得或損失。  │未設帳，應一律以其兌領│
      │                      │之利息金額併入其當期綜│
      │                      │合所得稅課徵。        │
      │                      │                      │
      └───────────┴───────────┘
    12.財政部函釋係為闡明法規原意，應自法規生效之日起有其
      適用，並無創設或變更法規原意之功能。財政部75年7 月
      16日台財稅字第7541416 號函釋，係為闡釋所得稅法第24
      條規定關於營利事業買賣債券其利息收入及交易損益之認
      定，而96年7 月11日總統華總一義字第09600088001 號令
      增訂公布所得稅法第24條之1 規定沿用部分財政部75年7
      月16日台財稅字第7541416 號函釋之文字，但欲參酌財務
      會計之作法於所得稅法施行細則中明確規範折溢價攤銷併
      計利息收入之計算方式。是以，新增所得稅法第24條之1
      規定實為將原先財政部75年7 月16日台財稅字第7541416
      號函釋未能闡明之所得稅法第24條規定之原意，以法律明
      文規範之方式使其具體明確，而所得稅法第24條規定並未
      修正，故其原意未有變更，而經闡明之原意應自法規生效
      之日起有其適用，本案並無被告96年8 月13日財北國稅法
      一字第0960244396號補充答辯狀所稱「追溯適用」之問題
      ，應予釐清。
    13.財政部97年2 月21日台財稅字第09704503790 號令修正所
      得稅法施行細則第31條之1 第1 項、第2 項，及第3 項之
      規定：「（第1 項）本法第24條之1 第1 項所定面值，依
      下列規定認定之：一、營利事業取得公債、公司債及金融
      債券之票面利率，約定為固定利率者，為按有效利率逐期
      折算之現值。…（第2 項）本法第24條之1 第1 項所定利
      率，依下列規定認定之：一、營利事業取得公債、公司債
      及金融債券之票面利率，約定為固定利率者，應以取得時
      成交有效利率為準；其分次取得之債券屬同一期次發行者
      ，得按成交平均有效利率計算之。…（第3 項）前二項所
      稱有效利率，指於公債、公司債及金融債券預期存續期間
      ，使未來收取現金之折現值，等於取得時帳面價值之利率
      。」經查，該次修正公布內容並無「於所得稅法第24條之
      1 修正施行前取得之公債、公司債及金融債券，於修正施
      行後繼續持有者，其自96年7 月13日起之利息收入，方可
      依本法第24條之1 規定計算」之規定。是以，原告列報之
      利息收入17,314,440,158元，係減除債券溢價攤銷數37,5
      32,468元後之金額，完全符合所得稅法第24條之1 規定，
      及所得稅法施行細則第31條之1 之規定，合先敘明。
    14.財政部75年7 月16日台財稅字第7541416 號函釋，所稱「
      面值」必為「按有效利率逐期折算之現值」，所稱「利率
      」必為「取得時成交有效利率」；所得稅法第62條規定，
      所稱「原利率」必為「取得時成交有效利率」，故原告列
      報之利息收入並無違誤：
      (1)所得稅法施行細則第31條之1 第3 項規定：「前二項所
        稱有效利率，指於公債、公司債及金融債券預期存續期
        間，使未來收取現金之折現值，等於取得時帳面價值之
        利率。」所得稅法第62條規定：「長期投資之存款、放
        款或債券，按其攤還期限計算現價為估價標準，現價之
        計算其債權有利息者，按原利率計算，無利息者，按當
        地銀錢業定期一年存款之平均利率計算之。前項債權於
        到期收回時，其超過現價之利息部分，應列為收回年度
        之收益。」上述條文中，所得稅法施行細則第31條之1
        第3 項規定：「…預期存續期間，使未來收取現金之折
        現…」與所得稅法第62條規定：「…按其攤還期限計算
        現價…」實屬一事，若所得稅法第62條規定所稱「原利
        率」非為所得稅法施行細則第31條規定所稱之「有效利
        率」，而係「票面利率」，則所得稅法第24條之1 與所
        得稅法第62條對於相同「折現」之規定，前後矛盾、相
        互牴觸，豈為所得稅法第24條之1 規定之原意？又若所
        得稅法第62條規定所稱「原利率」非為所得稅法施行細
        則第31條規定所稱之「有效利率」，而係「票面利率」
        ，則按其攤還期限計算之現價恆等於票面價值，而到期
        時債務人係按票面價值清償，亦即債權到期收回時恆不
        可能超過現價，亦不可能有超過現價之利息收入列為收
        回年度之收益之情形，而使該項規定毫無適用餘地，亦
        無任何實益可言，豈為所得稅法第62條規定之原意？況
        且所得稅法第62條規定之立法理由早已敘明，係依會計
        原則而來，而所得稅法第24條之1 規定之立法理由，亦
        明揭係考量會計原則，會計原則又豈有二致？故所得稅
        法第62條規定所稱「原利率」必為「成交有效利率」，
        否則即造成所得稅法規定相互牴觸之矛盾。又所得稅法
        第24條規定及所得稅法第62條規定均未修正，故其原意
        未曾變更，亦即財政部75年7 月16日台財稅字第754141
        6 號函釋及所得稅法第24條之1 規定所稱「面值」，均
        應認係「按有效利率逐期折算之現值」，且財政部75年
        7 月16日台財稅字第7541416 號函釋、所得稅法第24條
        之1 規定所稱「利率」，以及所得稅法第62條規定所稱
        「原利率」，均應認係「取得時成交有效利率」。準此
        ，原告所列報之利息收入計算方式自始即無違誤。
      (2)若誠如被告所言，所得稅法第24條之1 規定係96年7 月
        11日經總統華總一義字第09600088001 號令公布，而所
        得稅法施行細則第31條之1 規定，係對所得稅法第24條
        之1 規定，將原有之意義加以闡述使其更為明確，依中
        央法規標準法第13條規定，應自96年7 月13日起生效，
        而系爭利息收入係88年度之營利事業所得，故並無所得
        稅法第24條之1 規定之適用，而應依財政部75年7 月16
        日台財稅字第7541416 號函釋，將「面值」視為「票面
        價值」、「利率」視為「票面利率」，則被告不啻認財
        政部75年7 月16日台財稅字第7541416 號函釋並非單純
        為一解釋性之行政規則，而係一法規命令，則財政部75
        年7 月16日台財稅字第7541416 號函釋有行政程序法第
        158條第1 項規定之無效情形，不足作為判決依據：
        行政程序法第159 條規定：「本法所稱行政規則，係
          指上級機關對下級機關，或長官對屬官，依其權限或
          職權為規範機關內部秩序及運作，所為非直接對外發
          生法規範效力之一般、抽象之規定。行政規則包括下
          列各款之規定︰…二、為協助下級機關或屬官統一解
          釋法令、認定事實、及行使裁量權，而訂頒之解釋性
          規定及裁量基準。」準此，若財政部75年7 月16日台
          財稅字第7541416 號函釋係一行政規則，則其係對於
          「利息收入」之計算為必要之決定標準，而非對既有
          之決定標準予以具體化，但因基於行政規則為內部法
          之本質，仍應以行政機關及行政人員為規範之對象，
          而非對外界之人民，亦非可拘束法院。又司法院釋字
          第287 號解釋之意旨，行政主管機關就法規所為之釋
          示，應自法規生效日起有其適用，並以闡明法規之原
          意為限，詮釋界定法律或授權命令所使用的若干法律
          概念，據以拘束下級機關對於該等法規範的具體適用
          ，其當然不能進而創設法律或授權命令所無的要件限
          制，而僅能依客觀公認的法律解釋方法，就各該法律
          或授權命令的解釋與適用表示意見。若財政部75年7
          月16日台財稅字第7541416 號函釋為一解釋性之行政
          規則，則其僅能闡明所得稅法第24條規定之原意，並
          無創設或變更其要件限制之功能，且應自法規生效之
          日起有其適用。而所得稅法第24條規定之原意，如前
          所述，係認利息收入應以「有效利率逐期折算之現值
          」乘以「成交有效利率」計算，故財政部75年7 月16
          日台財稅字第7541416 號函釋所稱之「面值」若非「
          按有效利率逐期折算之現值」、所稱之「利率」若非
          「取得時成交有效利率」，則顯逾越闡明法規原意之
          界線。財政部75年7 月16日台財稅字第7541416 號函
          釋所稱之「面值」及「利率」，唯有認係「按有效利
          率逐期折算之現值」及「取得時成交有效利率」方有
          適用之餘地；且若認其為解釋性行政規則，則應自所
          得稅法第24條規定生效之日起有其適用。
        行政程序法第150 條規定：「本法所稱法規命令，係
          指行政機關基於法律授權，對多數不特定人民就一般
          事項所作抽象之對外發生法律效果之規定。法規命令
          之內容應明列其法律授權之依據，並不得逾越法律授
          權之範圍與立法精神。」若財政部75年7 月16日台財
          稅字第7541416 號函釋，非單純為闡明所得稅法第24
          條規定之原意，則依其內容以觀，其性質應為獨立之
          法規命令。而法規命令僅係行政權來自立法授權之衍
          生權限而已，並非行政權本身之憲法固有權限，故應
          受依法行政原則之規範、不能違反法律優越原則，中
          華民國憲法第172 條規定已有明確之限制。法規命令
          之內容若有牴觸憲法、法律或上級機關之法規命令，
          或法規命令未有充分之授權根據時，亦屬違法。按中
          央法規標準法第5 條規定：「左列事項應以法律定之
          ：…二、關於人民之權利、義務者。」及中央法規標
          準法第6 條規定：「應以法律規定之事項，不得以命
          令定之。」及行政程序法第158 條規定：「法規命令
          ，有下列情形之一者，無效︰一、牴觸憲法、法律或
          上級機關之命令者。二、無法律之授權而剝奪或限制
          人民之自由、權利者。…」因此，財政部75年7 月16
          日台財稅字第7541416 號函釋若為法規命令，並將「
          面額」認係「票面金額」、「利率」認係「票面利率
          」則牴觸所得稅法第24條之1 及所得稅法第62條等法
          律之規定，且其規範已涉及課稅主體、課稅客體及課
          稅標準等權利、義務事項而無法律之授權，當屬無效
          。故財政部75年7 月16日台財稅字第7541416 號函釋
          所稱之「面值」及「利率」，唯有認係「按有效利率
          逐期折算之現值」及「取得時成交有效利率」方有適
          用之餘地。
      (3)司法院釋字第216 號解釋：「法官依據法律獨立審判，
        憲法第80條載有明文。各機關依其職掌就有關法規為釋
        示之行政命令，法官於審判案件時，固可予以引用，但
        仍得依據法律，表示適當之不同見解，並不受其拘束，
        本院釋字第137 號解釋即係本此意旨；…」而司法院釋
        字第586 號解釋理由書亦謂：「法官於審判時應就具體
        案情，依其獨立確信之判斷，認定事實，適用法律，不
        受行政機關函釋之拘束，乃屬當然。」故單純解釋性行
        政規則，所謂闡明法規之原意，對法官而言並無拘束力
        。解釋性之行政函釋，如函釋內容明顯違反法律之規定
        者，法院仍享有完整之「命令違法」審查權，換言之，
        法院仍可排除具有違法性之解釋性行政函釋對個案之適
        用性。若財政部75年7 月16日台財稅字第7541416 號函
        釋為解釋性行政規則，依被告之適用方式，則其解釋內
        容早已逾越立法本旨之範圍，自不待言；若其為法規命
        令，則未有法律之具體、明確之授權且解釋內容牴觸上
        位法，自屬無效。財政部75年7 月16日台財稅字第7541
        416 號函釋所稱「面值」及「利率」，若非「按有效利
        率逐期折算之現值」及「取得時成交有效利率」，則係
        違法、無效之函釋且不可能有適用之餘地。
     【營業成本部分】
    1.原告於會議期間費列支核具備相關文件得以佐證確有召開
      會議之事實，而被告僅以與會人員之資格逕行認定會議屬
      酬勞性質，而忽略會議內部訓練之內涵，違反經驗法則。
      (1)原告所舉辦之高峰會議，其性質及目的係為提高業務人
        員素質，應國外同業邀請下，赴國外舉辦高峰會議大會
        ，並以各種方式（如研討、拜會、交誼、講演等）與同
        業主管與績優業務員交流、研究，促使原告保險業務國
        際化。是項高峰會議均有會議紀錄、洽租場地費用、遴
        選績優業務人員傳授業務心得等相關佐證之內部證明文
        件，所列費用亦僅包含機票、住宿費、場地支出及壽險
        業為推廣業務互相觀摩而支付者；與會人員皆為強制性
        參加，不同於一般自由參加之員工旅遊，足見會議舉辦
        之目的在於踐行內部員工訓練。
      (2)被告僅以國外會議之參加人員係達一定職位或業績達一
        定標準、非屬全體員工均可參加為由，逕行將內部訓練
        性質之會議，視為公司招待特定員工旅遊，顯然違背經
        驗法則。企業召開會議，通常因目的之不同，所參加會
        議之成員亦有所不同，鮮有全體員工均須參加之會議；
        例如：會議之目的為創新產品或技術改良，則與會人員
        當以研發人員為主體、為訓練新招募之人員，則以新進
        人員為主體。申言之，企業之會議因個別目的，而要求
        不同條件之員工參與，乃企業經營之常態，而被告僅以
        與會成員為一定職位或達一定業績標準，非屬全體員工
        皆可參加，即率行認定會議乃酬勞該等員工，顯然未能
        體認會議之內涵，有違經驗法則。
      (3)原告所舉辦之國外會議，是否為旅遊活動，應以活動精
        神為判別依據。本案原告所舉辦之高峰會議，主要內涵
        為施行員工訓練，縱有若干旅遊行程，亦不宜據此全盤
        否定員工訓練之本質，而將會議費用減除可直接歸屬之
        場地佈置費後，餘額全數認屬對員工之補助。
    2.被告對於同一會議之支出，分列兩種標準，承認會議事實
      ，卻否准遂行會議之必要費用，前後矛盾，應有未洽。
      被告之初查核定，既同意將原告所列報高峰會議場地佈置
      費，認列為會議支出，顯見被告亦肯定國外會議發生之事
      實，然卻將參加會議人員之機票費、住宿費、餐費等必要
      交通膳宿費用認定為國外旅遊支出，對同一會議事實，分
      成兩種標準做不同認列，前後矛盾；又會議首重人員之交
      流，是故人之匯集乃會議之精髓，場地佈置費係為成就人
      之匯集而發生，然被告卻優先承認場地佈置費用，而否准
      相關人員遂行會議之必要費用，本末倒置。
    3.系爭會議縱使確屬原告招待特定員工出國旅遊所衍生之支
      出，則獎勵特定員工之費用，按營利事業所得稅查核準則
      第103 條規定，應列為「其他費用」方屬妥適；若被告認
      為營利事業所得查核準則第103 條規定之適用，係針對「
      獎品」屬「實物」而言，則應依營利事業所得稅查核準則
      第71條規定，認屬「薪資支出」。
      (1)國外會議之精神係表揚優秀員工、踐行內部訓練，縱使
        有若干旅遊活動，依原告的競賽辦法內容，即可得知係
        對優秀員工的獎勵，依照營利事業所得稅查核準則第10
        3 條規定：「其他費用或損失：…二、下列其他費用或
        損失，可核實認定：…（九）表揚特優員工或慶典獎勵
        優良員工之獎品。」應積極以「其他費用」列支。營利
        事業為目的之不同，自可採取各種不同之獎勵方式，不
        論採取方式為何，均不影響作為獎勵的本質，故不論「
        獎品」所呈現之態樣係「實物」或「權利」，均屬獎品
        無疑，且遍閱租稅法令，亦未有將「獎品」縮限解釋為
        「實物」者。本案係透過一定之業績競賽，篩選得參與
        高峰會議之績優員工，會議內容包含表揚活動，故縱使
        含有若干獎勵性質，也只是給予優秀員工至國外參加高
        峰會議的「權利」或「機會」，期透過於國外盛大表揚
        ，使員工倍感光榮、有極受公司重視之感、並將榮耀與
        客戶及家屬分享，故其本質仍屬獎勵，自無疑問；且以
        當時之社會風氣，保險之觀念尚不興盛，民間普遍以保
        險員為較低下之職業，而原告舉辦國外會議，正有助於
        產業形象之提昇，實屬業務所需。
      (2)若被告認為營利事業所得稅查核準則第103 條規定之適
        用，係針對「獎品」屬「實物」而言，則依營利事業所
        得稅查核準則第71條規定：「薪資支出：一、所稱薪資
        總額包括：薪金、俸給、工資、津貼、獎金、退休金、
        退職金、養老金、資遣費、按期定額給付之交通費及膳
        宿費、各種補助費及其他給與。…」被告亦應依營利事
        業所得稅查核準則第60條規定，本於職權將系爭「營業
        成本──會議費」審定轉正為「營業成本──薪資費用
        」，詎料被告竟未予以轉正而竟加剔除；原告所支付之
        費用，不論係「會議費」、「其他費用」亦或「薪資費
        用」，皆屬所得稅法第24條規定所定義之成本費用範疇
        ，得作為計算營利事業所得額之減除項目，故原告即使
        申報費用項目分類錯誤，亦不影響課稅所得。
      (3)課稅事項屬高密度法律保留之範疇，如欲對營利事業所
        列報之費用做例外之排除規定，因涉及限制人民之權利
        或增加人民之義務，故當依法律之規定或由法律明定。
        如所得稅法第38條規定（不得列為費用或損失項目）、
        所得稅法第33條規定（退休金費用限額）、所得稅法第
        36條規定（捐贈費用限額）、所得稅法第37條規定（交
        際應酬費限額）等。惟財政部83年9 月7 日台財稅字第
        831608021 號函釋已涉及限制人民權利或增加人民義務
        ，增設除職工福利金支出已達動支標準上限外，營利事
        業不得就補助員工福利之支出列報為當年度費用之限制
        ，且無所得稅法之授權，已違反租稅法律主義及法律保
        留原則，自不足作為裁判之據。
    4.職工福利金條例暨職工福利金條例施行細則之立法精神，
      係以全體職工為福利服務之對象，其應以辦理全體職工福
      利業務為範圍，對特殊人所給予的特殊利益不得動支職工
      福利金，故財政部83年9 月7 日台財稅字831608021 號函
      釋實有其適用前提。
      (1)依職工福利金條例及其附屬法規之立法意旨，係本自助
        互助原則，由事業單位及受僱員工共同提撥福利金（參
        照職工福利金條例第2 條規定），本合法、公平、普及
        、有效原則辦理職工福利事業，並以全體職工為服務對
        象；準此，財政部83年9 月7 日台財稅字831608021 號
        函釋實有其適用之前提，即「旅遊活動屬於職工福利委
        員會應支付、且可支付的費用，又旅遊費用實際由職工
        福利委員會負擔」的前提之上，被告審查二科似乎也同
        意此種前提（被告違章案件審查報告中即記載：「…依
        審查二科之見解，似認財政部83年9 月7 日台財稅字第
        831608021 號函，係指實際由職工福利委員會給付員工
        旅遊費用者，始有其適用…」；又「…原告將依法應由
        職工福利委員會支付之文康活動經費，列報為自己之營
        業成本…」此處所稱「依法」，應指依「職工福利金條
        例暨其附屬法規」而言）﹔於此種前提之下，該函釋之
        思考邏輯為：旅遊費用應該由職工福利委員會負擔，營
        利事業當然不得將該筆費用認列為成本，即使營利事業
        為實際支出該筆款項之人，然負擔支付旅遊活動費用義
        務之人仍屬職工福利委員會，其不足者方得以營利事業
        之其他費用支出，故營利事業即使支出旅遊活動之費用
        ，仍屬墊付性質（即先替職工福利委員會墊付該筆款項
        ，再由職工福利委員會返還），此部分之成本既然「依
        法」應由職工福利委員會負擔，則可逕向職工福利委員
        會要求收回，故經轉列職工福利委員會項下、而原申報
        由營利事業列報之營業成本必須剔除，否則造成無該筆
        支出，卻虛增營業成本的情形，傷害租稅公平並影響國
        家稅收。查財政部75年7 月26日台財稅字第7548044 號
        函釋關於「職工旅遊摸彩支出超過福利金動支標準部分
        得列為其他費用」之內容，係針對職工旅遊及摸彩支出
        超過福利金動支標準時之費用列支方式加以規範，於職
        工旅遊部分與財政部83年9 月7 日台財稅字第83160802
        1 號函釋毫無不同，而財政部75年9 月30日台財稅字第
        7527163 號函釋關於「列報員工團體旅行費用經調整剔
        除而向福利會收回者免列為收益」，更清楚說明，旅遊
        費用應由職工福利委員會支付，若營利事業被稽徵機關
        依財政部75年7 月26日台財稅字第7548044 號函釋轉列
        並剔除該營業成本，伺後向職工福利委員會收回歸墊時
        ，可免列為收益課稅，均可證明前述財政部83年9 月7
        日台財稅字第831608021 號函釋之適用前提，故是否有
        財政部83年9 月7 日台財稅字第831608021 號函釋之適
        用，應先確認高峰會議相關費用是否為職工福利委員會
        應支付、且可支付的費用，若職工福利委員會不得支付
        該筆款項，營利事業即無從要求職工福利委員會返還，
        亦無虛增營業成本之疑慮，則財政部83年9 月7 日台財
        稅字第831608021 號函釋無適用之餘地。
      (2)承上所述，判斷是否有財政部83年9 月7 日台財稅字第
        831608021 號函釋之適用，應先確認職工福利委員會應
        否負擔高峰會議費用。職工福利相關業務目前乃行政院
        勞工委員會之管轄範圍（原屬內政部之管轄範圍），財
        政部對於職工福利金運用方式之規範，亦秉持尊重主管
        官署之態度（財政部75年7 月26日台財稅字第7548044
        號函釋敘述：「…惟如超過內政部規定之動支標準時…
        」可知當時之主管官署為內政部），故判斷職工福利委
        員會應否負擔高峰會之費用，應先確認高峰會議，是否
        符合職工福利金條例暨其附屬法規所允許之運用範圍。
        惟查，職工福利金之收入來源既然取自營利事業及全體
        職工共同提撥，則亦應以全體職工為福利服務之對象，
        故對特殊人給予之特殊利益不得動支職工福利金，否則
        即造成以眾人提撥之資金，圖利特定人之結果；茲以行
        政院勞工委員會85年5 月16日（85）台勞福一字第1163
        72號函釋為例說明：「…本案該公司職工福利委員會擬
        發之『服務年資獎金』其本質應屬事業單位為鼓勵、吸
        引其員工長期留任之獎勵措施，與前開立法意旨不符，
        雖經委員會決議通過，惟與相關法令之規定不符，仍不
        得動支福利金發放服務年資獎金。」再以行政院勞工委
        員會80年6 月26日（80）台勞福一字第15538 號函釋為
        例：「…事業單位歲末尾牙宴請全體員工聚餐，係屬事
        業主慰勞勞工一年來之辛勞所舉辦之活動，非一般由職
        工福利委員會主辦之聚餐活動，故尾牙聚餐費用不宜動
        支職工福利金。」而營利事業所得稅查核準則第81條規
        定意旨，聚餐費用應先由福利金項下列支，若按被告只
        考慮外在形式，而忽略實質內涵之標準，就會造成凡屬
        聚餐皆須先從職工福利金動支的結果；行政院勞工委員
        會認為職工福利金不能負擔者，而財政部又認為職工福
        利金要優先負擔，顯有矛盾，故被告於調查事實時，仍
        應探求事實上之實質並依實質辦理，凡非屬財政部之業
        務職權者，即應尊重各主管官署之管轄，否則為權力之
        逾越濫用。上開二則函釋所強調者，係不得為營利事業
        或雇主之目的動支福利金。
      (3)關於現行法令對於若干費用類別究應由營利事業亦或職
        工福利委員為負擔主體，有不同規範，且依其性質為判
        斷標準。爰將相關法令規定彙整如后：
      ┌──┬─────────┬──────────┐
      │類別│應由營利事業或職工│應優先由職工福利委員│
      │    │負擔              │會負擔              │
      │    ├────┬────┼─────┬────┤
      │    │性質    │法令依據│性質      │法令依據│
      ├──┼────┼────┼─────┼────┤
      │旅│屬表揚優│營利事業│非屬表揚優│財政部83│
      │遊費│良員工性│所得稅查│良員工性質│年9 月7 │
      │（本│質之旅遊│核準則第│之旅遊活動│日台財稅│
      │案爭│獎品，應│103 條第│，應優先由│字第8316│
      │點）│由營利事│2 款第9 │職工福利金│08021 號│
      │    │業負擔並│目規定。│項下動支。│函釋。  │
      │    │帳列其他│        │          │        │
      │    │費用。  │        │          │        │
      ├──┼────┼────┼─────┼────┤
      │喪│因業務關│財政部68│非因業務關│財政部68│
      │葬費│係死亡之│年8 月10│係死亡之喪│年8 月10│
      │    │喪葬費，│日台財稅│葬費，應優│日台財稅│
      │    │應由營利│字第3554│先由職工福│字第3554│
      │    │事業負擔│4 號函釋│利金項下動│4 號函釋│
      │    │並帳列其│。      │支。      │。      │
      │    │他費用。│        │          │        │
      ├──┼────┼────┼─────┼────┤
      │餐│年終尾牙│財政部68│年終尾牙以│營利事業│
      │會費│餐會，應│年6 月1 │外之餐會，│所得稅查│
      │    │由營利事│日台財稅│應優先由職│核準則第│
      │    │業負擔並│字第3357│工福利金項│81條第6 │
      │    │帳列其他│1 號函釋│下動支。  │款規定。│
      │    │費用。  │、行政院│          │        │
      │    │        │勞工委員│          │        │
      │    │        │會80年6 │          │        │
      │    │        │月26日（│          │        │
      │    │        │80）台勞│          │        │
      │    │        │福一第15│          │        │
      │    │        │538 號函│          │        │
      │    │        │釋。    │          │        │
      ├──┼────┼────┼─────┼────┤
      │員│由事業單│財政部89│由職工福利│財政部89│
      │工協│位推動員│年9 月15│委員會推動│年9 月15│
      │助費│工協助方│日台財稅│員工協助，│日台財稅│
      │    │案，應由│字第0890│應優先由職│字第0890│
      │    │營利事業│455916號│工福利金項│455916號│
      │    │負擔並帳│函釋。  │下動支。  │函釋。  │
      │    │列其他費│        │          │        │
      │    │用。    │        │          │        │
      └──┴────┴────┴─────┴────┘
      (4)縱使包含若干旅遊性質，亦屬原告為鼓勵員工達成業績
        目標之獎勵措施，與職工福利相關法令之規定不符，故
        職工福利委員會不得負擔高峰會議之費用，財政部83年
        9 月7 日台財稅字第831608021 號函釋自無適用之餘地
        ，被告之轉列實屬無據。
    5.司法院釋字第506 號解釋意旨，法令於適用時，不應拘泥
      於所用之文字，而應以法令本身之立法目的及其整體規定
      之關聯意義為綜合判斷；又有關稅法之規定，主管機關應
      本於租稅法律主義之精神，依各該法律之立法目的，衡酌
      租稅經濟上之功能以實現課稅之公平原則。被告拘泥於函
      釋之文字，忽略高峰會議之實質內涵，而僅依其外在形式
      ，逕行依財政部83 年9月7 日台財稅字第831608021 號函
      釋調整原告之營業費用，造成：(1)使形式上存在之事實與
      事實上存在之實質不一致，(2)依形式課稅將發生不公平之
      結果，(3)不能實現依照負擔租稅能力而課徵租稅之公平原
      則；已構成違反實質課稅原則之要件，亦違反司法院釋字
      第420 號解釋所昭示之實質課稅原則。
    6.縱使國外會議相關費用屬職工福利會得負擔之費用，則原
      告所舉辦之國外會議相關費用，應先提撥予職工福利委員
      會，待國外會議舉辦時，再由職工福利委員會優先負擔。
      惟原告所提撥之職工福利金，並不含國外會議所需相關經
      費。
      (1)原告每月提撥之職工福利金，均按當月營業收入比例足
        額提撥（即每月均提撥營業收入總額0.15% ），且提撥
        時亦無限定用途。職工福利委員會為獨立財團法人，故
        職工福利金經原告提撥後，即屬職工福利委員會之財產
        ，原告無法、亦不可能控制其如何運用。
      (2)職工福利委員會每年之預算、決算，均須報備其主管官
        署核准（即臺北市政府勞工局），故其每年經費運用範
        圍於年初即以確定，且預算內容即不包含高峰會議相關
        費用。
      (3)若被告執意由職工福利委員會負擔高峰會議相關費用，
        則依照財政部83年9 月7 日台財稅字第831608021 號函
        釋之精神，原告須先提撥該筆費用予職工福利委員會，
        職工福利委員會方得支出。故被告更應本於職權將「營
        業費用─會議費」轉正為「營業費用─職工福利費」；
        不論係「會議費」或「職工福利費」均為營利事業得減
        除之營業成本，於課稅所得並無影響。
    7.當年度職工福利委員會之文康活動相關費用為：16,742,8
      64元，而非8,691,364 元，故被告設算之應轉列金額自始
      即有違誤。
      按職工福利委員會當年度文康活動費用為16,742,864元，
      並非被告所稱8,691,364 元，有原告職工福利委員會88年
      度經費收支決算書表可資證明，故縱使職工福利委員會應
      優先負擔國外會議費用，亦僅有18,660,012元得以轉列職
      工福利項下列支（計算式：35,402,876－16,742,864＝18
      ,660,012），而轉列至其他費用項下認列金額應為11,465
      ,960元（計算式：30,125,972－18,660,012＝11,465,960
      ）。
    8.原告另有與本案實質內容相似，僅年度不同之87年度營利
      事業所得稅事件，業經最高行政法院95年度判字第00292
      號判決在案，依最高行政法院見解，應詳加審酌高峰會議
      性質，並考慮是否可分攤屬會議費或旅遊費。
      最高行政法院95年度判字第00292 號判決理由略以：「…
      本案前提必須先釐清上訴人（即原告）指派員工參與中美
      墨愛之船高峰會議及溫哥華高峰會議，究係參加公司之業
      務有關之會議，或為舉辦員工國外旅遊。上訴人於原審即
      一再主張：因愛之船高峰會議及溫哥華高峰會議，係應國
      外同業邀請，以各種方式如研討、拜會、交誼、演講等與
      同業主管及績優人員交流、研究，以促使保險業務國際化
      。…核其主張是否可採，原處分及原判決均未加以指駁，
      亦未敘明不可採之理由，已涉有理由不備之違法。次查原
      判決對本案重要爭點即系爭活動為公司業務上會議抑或純
      屬員工旅遊，未能敘明任何證據或任何理由加以認定，遽
      以系爭活動並非全體員工均可參加為由，而認為員工旅遊
      ，亦有認定事實未憑證據之違法。另查原判決維持原處分
      此部分認定，以：除會議、場地佈置費、總務費用等係可
      直接歸屬於係舉辦會議費用…，已予認列外，…，對同一
      事項所支出之費用，何以部分費用作為會議費用認列，其
      他部分則全部非屬會議費用，並未敘明任何理由，亦有未
      合。是以上訴意旨據以指摘此部分原判決，求為廢棄此部
      分判決，為有理由，應將此部分原判決廢棄，發回原審法
      院，查明中美墨愛之船高峰會議及溫哥華高峰會議之性質
      ，究為公司業務上會議或純屬員工旅遊，或該行程包括一
      部分業務上會議，一部分為員工旅遊，及所支出之費用是
      否可分，可否按比例分攤等事項詳為審酌後，另為適法之
      判決。」本案既然確有開會之事實，亦為被告所承認，縱
      使包含若干酬勞性質，亦應按照司法院釋字第493 號解釋
      及上開最高行政法院判決之意旨，將不可明確歸屬之費用
      作合理分攤；其屬會議性質者，應自「會議費」項下列支
      ，其屬酬勞性質者，應自「其他費用」項下列支，方屬適
      當。
    9.原告不認同高峰會議相關費用應由職工福利委員會所管理
      之職工福利金優先負擔，而應合理分攤至「會議費」及「
      其他費用」項下，財政部83年9 月7 日台財稅字第831608
      021 號函釋，並無適用餘地。
      (1)課稅事項係以高權課徵無對待給付之金錢給付，因涉及
        限制人民之權利或增加人民之義務，故有關稅捐之核課
        與徵收，均須有法律依據，如欲對營利事業所列報之費
        用做例外排除認列之規定，當依法律之規定或由法律明
        定，例如所得稅法第38條規定（不得列為費用或損失項
        目）、所得稅法第33條規定（退休金費用限額）、所得
        稅法第36條規定（捐贈費用限額），以及所得稅法第37
        條規定（交際應酬費用限額）等均屬之。惟法律內容不
        能鉅細靡遺，其屬細節性、技術性之事項，固得授權主
        管機關本於法定職權，就執行法律之細節性、技術性事
        項為必要之補充規定，俾利法律之實施，然授權之目的
        、內容及範圍應具體明確，否則即為一般、空白之授權
        ，為法所不許；又授權命令雖具有補充法律之效力，但
        終究係行政部門之行為，仍應受法律優越原則之限制，
        不能認為有法律之授權，即不生牴觸上位規範之問題。
      (2)查所得稅法第24條第1 項規定：「營利事業所得之計算
        ，以其本年度收入總額減除各項成本費用、損失及稅捐
        後之純益額為所得額。…」是以，營業活動所產生之各
        項成本費用、損失及稅捐，若未有法所規定不得認列之
        情況，即應核實認定為所得之減除項目。次查，營利事
        業所得稅查核準則第81條規定：「職工福利：一、職工
        福利金之提撥，以已依職工福利金條例之規定，成立職
        工福利委員會者為限。二、合於前款規定者，其福利金
        提撥標準及費用認列規定如下：…（三）每月營業收入
        總額內提撥0.05% 至0.15% 。…六、營利事業已依法成
        立職工福利委員會，並依規定提撥福利金者，其舉辦員
        工文康、旅遊活動及聚餐等費用，應先在福利金項下列
        支，『不足時』，再以其他費用列支。…」縱係對於稅
        法上職工福利費（係營利事業之營業費用）之認定與舉
        證方式等技術性、細節性事項加以規定，為簡化稽徵作
        業、避免營利事業浮濫列報所必要，惟職工福利金（係
        職工福利委員會所管理之基金）之保管動用，應由職工
        福利委員會依職工福利金條例及其主管機關行政院勞工
        委員會發布相關函釋為之。是以，職工福利金不足動支
        之情形，應以職工福利金條例暨其相關法令規定為準，
        否則即為行政權之逾越濫用，有越俎代庖之嫌。行政院
        勞工委員會87年2 月21日（87）台勞福一字第007000號
        函釋修正「職工福利金動支比率」：「說明：…2.表中
        各項福利金動支比率係指當年度福利金總額之最高限額
        ，5 項動支總數不得超過100%。」顯見：各項福利金
        動支比率佔當年度福利金總額超過表列之最高上限部分
        ，及5 項動支總數超過100%部分，皆屬職工福利金不
        足動支之情形。財政部83年9 月7 日台財稅字第831608
        021 號函釋於法律未有明確授權下竟以：「…營利事業
        舉辦員工國內或國外旅遊，有關帳務處理及併計員工所
        得課稅之規定如左：（一）營利事業已依法成立職工福
        利委員會並依規定提撥職工福利金，其舉辦員工國內、
        外旅遊所支付之費用，應先在職工福利金項下列支，超
        過職工福利金動支標準（當年度職工福利金總額30% ）
        部分（本案當年度修正為40% ），得以其他費用科目列
        帳。…」將營利事業所得稅查核準則第81條規定所稱「
        不足時」恣意縮限為上述條件（一）超過當年度職工福
        利金總額30% 部分，而排除5 項動支總數超過100%部分
        為不足動支之情形，違反法律保留原則，更造成即使職
        工福利委員會於稅法上應負擔高峰會議相關費用，然依
        職工福利金動支標準卻不得動支，原告縱使得依稅法向
        職工福利委員會要求收回高峰會議相關費用歸墊，職工
        福利委員會亦無力支付，使原告舉辦高峰會議之相關營
        業成本，於法律未有明文規定不得認列之情形下卻無法
        核實認列，違反所得稅法第24條規定及量能課稅原則甚
        明。
      (3)退步言，縱使被告計算應轉列金額之計算公式無誤，依
        行政院勞工委員會87年2 月21日（87）台勞福一字第00
        7000號函釋：「…文康活動：休閒育樂活動、社團活動
        、文康活動及設施等。…」依職工福利委員會當年度決
        算書表所載，其原列於教育獎助項下之社團活動費用分
        類錯誤，應轉正改列至文康活動項下，故其當年度文康
        活動費用應更正為17,723,964元（含文康活動補助8,69
        1,364 元、慶生會8,051,500 元及社團活動981,100 元
        ）。縱使職工福利委員會應優先負擔高峰會議費用，亦
        僅有17,678,912得轉列職工福利金項下列支（計算式：
        88,507,191×40% ＝35,402,876，35,402,876－17,723
        ,964＝17,678,912），而轉列至其他費用項下認列之金
        額應為12,447,060元（計算式：30,125,972－17,678,9
        12＝12,447,060）。
  (二)被告主張：
    1.營業收入部分：
      (1)按行為時所得稅法第62條第1 項及第2 項規定：「（第
        1 項）長期投資之存款、放款或債券，按其攤還期限計
        算現價為估價標準，現價之計算其債權有利息者，按原
        利率計算，無利息者，按當地銀錢業定期一年存款之平
        均利率計算之。（第2 項）前項債權於到期收回時，其
        超過現價之利息部分，應列為收回年度之收益。」次按
        財政部75年7 月16日台財稅字第7541416 號函釋：「…
        營利事業或個人買賣國內發行之公債、公司債及金融債
        券，買受人若為營利事業，可由該事業按債券持有期間
        ，依債券之面值及利率計算『利息收入』，如其係於兩
        付息日間購入債券並於取息前出售者，則以售價減除其
        購進該債券之價格及依上述計算之利息收入後之餘額作
        為其證券交易損益。買受人若為個人，因個人一般多未
        設帳，應一律以其兌領之利息金額併入其當期綜合所得
        稅課徵。」
      (2)原告88年度營利事業所得結算申報，原列報營業收入14
        9,912,887,528 元（含利息收入17,314,440,158元），
        被告初查以原告所報之債券利息收入，係減除債券溢價
        攤銷數37,532,468元後之金額，惟依首揭規定及函釋意
        旨，債券利息收入係依面值及利率計算，不含債券之溢
        、折價攤銷數，遂予加回，核定營業收入為149,950,41
        9,996 元。原告不服，主張購入債券作為投資，通常均
        以購入成本直接借記債券投資科目，不另設投資溢價或
        折價科目；當債券溢價購入時，若持有至到期日，則到
        期清償之金額（面值）必較購入成本低，若將此差額作
        為到期清償時之損失，顯不合理，因投資人願意溢價購
        入債券，是因為債券所附利息較投資人所要求者為高。
        因此，溢價可視為發行公司對投資人之補償，應於每期
        收到利息時加以攤銷，以減少利息收入，使之與實際利
        息相符，並減少債券投資之帳面價值，到期清償時，溢
        價剛好攤銷完畢，投資之帳面價值等於債券之帳面價值
        云云。申經被告原處分略以：公司溢折價攤銷係長期債
        券投資之市場利率不等於票面利率時（即購進成本不等
        於面值），續後評價固按財務會計準則公報第21號第26
        條規定攤銷溢、折價。惟依所得稅法第62條第2 項規定
        及財政部75年7 月16日台財稅字第7541416 號函釋意旨
        ，營利事業應按債券之面值及票面利率計算利息收入，
        並以原始購價為出售債券之成本。故稅務會計上，債券
        持有期間並不認列溢、折價攤銷，即將購進成本與面值
        之差額於出售時認列為證券交易損益，而不調整持有期
        間之利息收入。本件依原告之簽證會計師89年11月30日
        （89）眾發字第894A018 號函所出具之利息收入扣繳稅
        款及申報金額調節表，暨簽證會計師查核報告第23頁及
        第39頁查對結果，原告原申報之債券利息收入中，申報
        減除之溢價攤銷數為37,532,468元，於利息收入項下列
        為減除項目，與首揭規定不合，原核定否准原告將溢價
        攤銷數自利息收入項下減除，並無違誤為由，駁回其復
        查之申請。
      (3)原告提起訴願，除執前詞外，另訴稱略以，其所持有之
        長期債券投資，皆有積極意圖且有能力持有至到期，依
        財團法人中華民國會計研究發展基金會82年9 月25日（
        82）基秘字第206 號函釋，視為長期投資股權投資。當
        債券溢價購入時，若持有至到期日，則到期清償之金額
        （面值）必較購入成本為低。若將此項差額作為到期清
        償時之損失，顯不合理，且會造成財務所得與稅務所得
        之差距。是故，債券投資溢價攤銷之金額，應為利息收
        入之減項云云，資為爭議。案經財政部訴願決定除持與
        被告相同論見外，並以經查稅務會計與財務會計之計算
        基礎依據與基礎原即有異，租稅之課徵，自應以租稅之
        有關規定為依據；財政部75年7 月16日台財稅字第7541
        416 號函釋，營利事業應按債券之面值及利率計算利息
        收入，並以原始購價作為出售債券之成本，故於稅務會
        計上，債券持有期間並不認列溢、折價攤銷，即將購進
        成本與面值之差額於出售時認列為證券交易損益，而不
        調整持有期間之利息收入；原核定將原告申報減除之溢
        價攤銷數為37,532,468元，予以加回核定營業收入為14
        9,950,419,996 元，並無不合。又原告所辯各節，業於
        相同案情之89年度營利事業所得稅事件行政訴訟，經最
        高行政法院95年度判字第01129 號判決詳予論駁在案，
        遂駁回其訴願。茲原告仍執前詞爭執，並主張系爭利息
        收入之計課應適用財政部81年5 月28日台財稅字第8107
        92353號函釋，及財政部85年10月21日台財稅字第85191
        0621號函釋，且應予減除公司債溢價攤銷數。經查，該
        函釋係為「發行零息票債券應以折價金額與面額之差價
        作為利息辦理扣繳」，而本件系爭債券並非零息票債券
        ，自無該函釋可資適用，且零息票債券無約定利率，與
        本案有票面利率之債券，兩者性質不同，不可混為一談
        。至於公司債溢價攤銷數應自系爭利息收入項下減除，
        亦無法據，自難認為有理由。
      (4)原告主張適用96年6 月26日財政部新聞稿所載，略以：
        「財政部指出，上開所得稅法第24條之1 修正條文之立
        法說明，已明揭公司持有債券之利息收入，並非僅依約
        定票面利率計算，而係將市場利率納入考量。因此未來
        有關債券利息所得課稅，除屬平價發行外，其他折價或
        溢價發行部份，原則上將參酌財務會計之作法，就折溢
        價部份予以攤銷。」云云。
      (5)經查，96年7 月11日總統華總一義字第09600088001 號
        令增訂公布之所得稅法第24條之1 規定，並無追溯適用
        之條款，依據中央法規標準法第13條規定，生效日應為
        96年7 月13日，又財政部75年7 月16日台財稅字第7541
        416 號函釋之生效日，應為固有法條之生效日，故本件
        原告之主張，核無足採。
      (6)所得稅法第24條之1 規定修正生效前，營利事業持有債
        券之利息所得，應依票面利率計算：
        所得稅法第62條規定：「長期投資之存款、放款、或
          債券，按其攤還期限計算現價為估價標準，現價之計
          算其債權有利息者，按原利率計算，無利息者，按當
          地銀錢業定期1 年存款之平均利率計算之。前項債權
          於到期收回時，其超過現價之利息部分，應列為收回
          年度之收益。」準此，債券利息收入應按票面利率計
          算；如債券利息收入按購買時之市場利率攤銷溢折價
          計算，則債券到期收回時之現價必等於債券面額，自
          不會有上開第2 項規定所稱到期收回價格與現價差額
          之情形。
        查債券之買賣，其買賣價格中實包括兩部分，一為取
          得債券所支付之對價，另一為未屆付息日該債券法定
          利息請求權之讓與對價。是以，債券買入同時，發生
          資金之借貸及持有有價證券，其實質意義具有一為取
          得有價證券所支付之對價（成本），另一為該債券所
          代表之資金借貸關係而可於未來取得利息所得。而債
          券之本質為債權，即資金需求者發行債務憑證予資金
          供給者，兼具證券交易法規定之有價證券性質，營利
          事業買賣債券產生之收益或損失可能為利息收入及有
          價證券所得或損失，而依所得稅法第4 條之1 規定證
          券交易所得停止課徵所得稅，證券交易損失亦不得自
          所得額中減除，惟債券之利息所得並無免稅規定。由
          於買賣債券之交易所得停止課徵所得稅，若債券持有
          期間所獲得之「利息所得」與債券處分時之「證券交
          易所得」未明確劃分，將造成課稅計算上之爭議，財
          政部乃以75年7 月16日台財稅字第7541416 號函釋，
          闡明營利事業應按債券持有期間，依債券之面值及利
          率計算之「利息收入」列報利息收入，其債券賣出時
          超過購進價格及利息收入後之餘額為證券交易損益。
          至債權於到期收回時，其超過現價之利息部分，應列
          為收回年度之收益。投資人溢價購入債券，其溢價部
          分為購入債券之成本，不應於債券持有期間每年自利
          息收入減除。如准予減除即發生原屬免稅證券交易損
          益項目之成本轉換於每年之應稅利息收入項下減除之
          情事，不符所得稅法第4 條之1 規定及所得稅法第62
          條第2 項之規定，有違租稅法律主義。
        綜上，所得稅法第24條之1 規定修正生效前，營利事
          業持有國內發行之公債、公司債及金融債券，應按債
          券持有期間，依債券之面值及票面利率計算利息收入
          。
      (7)所得稅法第24條之1 規定修正生效後，營利事業持有債
        券之利息收入始應按溢折價攤銷計算：
        所得稅法第24條之1 規定，於96年7 月13日修正生效
          ，為計算營利事業持有債券之實質利息收入，並縮小
          債券利息收入依商業會計法及財務會計準則公報計算
          「財務會計所得」與依所得稅法規定計算「課稅所得
          」間之差異，爰於所得稅法第14條之1 規定立法說明
          第4 點指出，計算債券利息之利率應將發行時影響利
          息給付之各項約定條款及發行價格等因素調整併計該
          票面利率，亦即營利事業持有債券利息收入應按溢折
          價攤銷計算，而債券利息收入計算方式，財政部亦於
          所得稅法施行細則部分修正條文草案第31條之4 規定
          之說明欄，明白舉例增訂所得稅法第24條之1 規定修
          法前係按債券面額及票面利率計算利息收入；修法後
          則按取得成本及有效利率計算利息收入。換言之，財
          政部基於財稅主管機關，對於修法前、後有關債券利
          息收入應否考量溢、折價攤銷之立場，昭然若揭，且
          該草案於依行政程序法第151 條第2 項規定準用第15
          4 條第1 項規定完成預告程序之期間內，雖有業者提
          出修正意見，業經財政部溝通後，獲業者之尊重，有
          財政部96 年10 月24日台財稅字第09604548130 號函
          可稽。顯示業者亦明白修法前、後有關債券利息收入
          之計算方式，益證被告否准原告計算本件債券利息收
          入減（增）溢（折）價攤銷，並無違誤。
        從而，所得稅法第24條之1 規定內容雖與財政部75年
          7 月16日台財稅字第7541416 號函釋類似，所得稅法
          第24條之1 規定於96年7 月13日修正生效後，營利事
          業持有債券之利息收入，始應按溢折價攤銷計算。增
          訂所得稅法第24條之1 規定，並無追溯適用之條款，
          依據中央法規標準法第13條規定，生效日應為96年7
          月13日，是以96年7 月11日公布增訂所得稅法第24條
          之1 規定，要難逆推財政部75年7 月16日台財稅字第
          7541416 號函釋承認溢價攤銷應作為利息收入之減項
          。倘財政部75年7 月16日台財稅字第7541416 號函釋
          如原告所主張自始即為「按有效利率折算現值」及「
          有效利率」，則增訂所得稅法第24條之1 規定及所得
          稅法施行細則第31條之1 規定，豈不形同具文。
      (8)財政部擬具所得稅法施行細則部分條文修正草案第31條
        之4 規定，係為解決修法後債券利息收入計算之爭議，
        惟刪除該條文內容並不影響法令之適用：
        所得稅法第24條之1 有關營利事業持有債券利息收入
          ，按溢折價攤銷計算之規定，並未明定切割之時點，
          則所得稅法第24條之1 規定修正施行前取得，而於修
          正施行後繼續持有之債券，其自96年7 月13日起取得
          之利息收入，應否按溢折價攤銷計算，納稅義務人恐
          無所適從，且易產生徵納雙方對於債券利息收入計算
          見解之歧異，致爭訟案件不斷。故財政部召集相關業
          者及機關研商時，絕大多數業者均認為所得稅法第24
          條之1 規定修正施行前取得，而於修正施行後仍繼續
          持有之債券，應明定按新修正之規定辦理溢折價攤銷
          ，以免爭議，並避免業者於該條文修正施行前後取得
          之債券，其利息收入計算方式不一，影響市場交易秩
          序。財政部乃研酌所得稅法施行細則草案第31條之4
          條文明定計算方式，以杜爭議。
        然而，所得稅法第24條之1 既無溯及既往之規定，依
          法自公布日施行，是以修正公布生效前取得之債券，
          於修正公布生效日前之利息收入計算，基於法律不溯
          既往原則，本應依票面金額及票面利率按持有期間計
          算，是以所得稅法施行細則部分條文修正草案第31條
          之4 規定之內容是否增訂，對所得稅法第24條之1 規
          定之施行，並不產生影響其既有之法令規範。
      (9)綜上論結，增訂所得稅法第24條之1 規定公布施行，並
        不影響本件之核課，此一見解業經96年10月25日最高行
        政法院96年度判字第01845 號、96年10月25日最高行政
        法院96年度判字第01889 號，以及97年2 月14日鈞院96
        年度訴字第01603 號等多起判決予以肯認。
    2.營業成本（會議費）部分：
      (1)按所得稅法第24條第1 項規定：「營利事業所得之計算
        ，以其本年度收入總額減除各項成本費用、損失及稅捐
        後之純益額為所得額。…」次按財政部83年9 月7 日台
        財稅字第831608021 號函釋：「…（一）營利事業已依
        法成立職工福利委員會並依規定提撥職工福利金，其舉
        辦國內、外旅遊所支付之費用，應先在職工福利金項下
        列支，超過職工福利金動支標準（當年度職工福利金總
        額30% ）部分，得以其他費用科目列帳。又舉辦全體員
        工均可參加之國內、外旅遊所支付之費用，免視為員工
        之所得。惟如以現金定額補貼或僅招待特定員工（如達
        一定服務年資、職位階層、業績標準…）旅遊部分，應
        認屬各該員工之其他所得，由該職工福利委員會依所得
        稅法第89條第3 項規定列單申報主管稽徵機關；至超過
        職工福利金動支標準部分，確由營利事業負擔者依同法
        第14條第1 項第3 類規定屬營利事業對員工之補助，應
        合併員工薪資所得扣繳所得稅。…」
      (2)本件原告原列報88年度營業成本計148,991,676,615 元
        ，被告初查以原告所報會議費支出中，含夏威夷高峰會
        議支出23,167,164元（可直接歸屬於該會議場地之佈置
        費3,003,164 元）及東瀛高峰會議支出11,981,172元（
        可直接歸屬於該會議場地之佈置費2,019,200 元），係
        招待績優業務人員至國外旅遊之團費、餐費、住宿費及
        機票費，依財政部83年9 月7 日台財稅字第831608021
        號函釋，認屬其對員工之補助，經減除可直接歸屬舉辦
        會議之費用後，將不可直接歸屬會議之費用30,125,972
        元（夏威夷高峰會議支出23,167,164－該會議場地之佈
        置費3,003,164 ＋東瀛高峰會議支出11,981,172－該會
        議場地之佈置費2,019,200 ），計算原告當年度福利金
        總額之40% （文康活動動支比率於87年2 月21日修正為
        40% ）計35,402,876元，減除原列支於文康活動項下之
        金額8,691,364 元後之餘額26,711,512元（福利金總額
        88,507,191×40% －8,691,364 ），轉列於職工福利金
        項下認列（歸課員工之其他所得），差額3,414,460 元
       （ 即30,125,972－26,711,512）除歸課員工之薪資所得
        外，並以原告之其他費用科目認列，核定本期營業成本
        為148,964,965,103 元（即148,991,676,615 －26,711
        ,512）。原告不服，主張有關夏威夷高峰會議及東瀛高
        峰會議支出計30,125,972元，係為提高業務人員素質，
        應國外同業邀請，以各種方式（如研討、拜會、交誼、
        講演等）與同業主管及績優人員交流、研究，以促使保
        險業務國際化。原告所舉辦之前開會議，內容僅限於會
        議之相關支出，且均有會議記錄、洽租場地費用、遴選
        績優人員作心得分享等證明文件佐證，並無任何旅遊行
        程，亦未超過限額，請全數核實認列；又依內政部62年
        2 月19日臺內勞字第511816號令，及行政院勞工委員會
        87年2 月21日（87）台勞福一字第007000號函釋，職工
        福利委員會補助國外旅遊經費，仍以團體為主，不得個
        別補助，另查職工福利金條例及職工福利金條例施行細
        則之立法精神，均係以全體職工為服務對象，原告職工
        福利委員會為財團法人單獨設帳之機構，費用動支均有
        一定之程序與標準，被告將前述高峰會議支出轉列職工
        福利項下，將造成企業個體不分、收入費用不能配合云
        云，申請復查。被告原處分略以：經依原告所提示之高
        峰會議費用明細表及東瀛高峰會議手冊查核結果，系爭
        高峰會議，係經競賽達一定之業績始可參加，亦即原告
        表列之極峰菁英人員，非屬全體員工均可參加之活動，
        原告雖一再主張其高峰會議性質非屬招待特定員工之旅
        遊支出，且職工福利金係以全體職工為服務對象等語，
        惟依前述資料及說明，原告所稱，顯係矛盾，自難採信
        。原核定依首揭財政部函釋意旨，剔除營業成本26,711
        ,512元，轉列於職工福利金項下認列，差額3,414,460
        元以原告之其他費用科目認列，歸課員工之薪資所得，
        並無違誤為由，駁回其復查之申請。
      (3)原告不服，提起訴願，並訴稱略以，所舉辦夏威夷高峰
        會議及東瀛高峰會議之費用支出，其內容僅限於與會議
        相關之費用，例如機票、住宿費、場地支出及壽險業為
        推廣業務而互相觀摩而支付者，此與財政部65年1 月23
        日台財錢字第10819 號函釋相符，且是項高峰會議均有
        會議記錄、洽租場地費用、遴選績優業務人員傳授業務
        心得等相關可佐證之內部證明文件，並無任何「旅遊」
        行程，因此與召開會議之定義並無不符之處，故非獎勵
        辦法而招待員工旅遊云云，資為爭議。案經財政部訴願
        決定除執與被告相同論見外，並以經查原告因設有職工
        福利委員會，被告已准其先行以職工福利列報費用，俟
        實際支付時，依財政部83年9 月7 日台財稅字第831608
        021 號函釋，應先在職工福利金項下列支，超過職工福
        利金動支標準部分，得以其他費用科目列帳，因此原核
        定據以將系爭會議費26,711,512元自營業成本轉至已提
        撥之職工福利金項下列支，餘3,414,460 元認列其他費
        用，已全數認列系爭會議費；又該等會議之目的若係為
        提昇公司業務國際化，以因應未來金融全球之競爭，則
        參與會議人員之組成分子，應為公司之高階人員，而非
        業績達成規定標準以上者即能參與，駁回其訴願。茲原
        告仍執前詞爭執，並主張財政部83年9 月7 日台財稅
        字第831608021 號函釋，所得稅法之授權，違反租稅法
        定主義。依職工福利金條例暨其附屬法規之立法意旨
        ，係本自助互助原則，由事業單位及受僱員工共同提撥
        福利金，同推派代表組織職工福利委員會，本合法、公
        平、普及、有效原則辦理職工福利委員會，本合法、公
        平、普及、有效原則辦理工福利金，茲以行政院勞工委
        員會85年5 月16日（85）台勞福一字第116372號函釋，
        及行政院勞工委員會80年6 月26日（80）台勞福一字第
        15538 號函釋為例，行政院勞工委員會認為職工福利金
        不能負擔者，而財政部又認為職工福利金要優先負擔，
        顯有矛盾，故被告於調查事實時，仍應探求事實上之實
        質並依實質辦理，凡非屬財政部之業務職權者即應尊重
        各主管官署之管轄，否則為權力之逾越濫用上開二則函
        釋所強調者，即為「不得為營利事業或僱主之目的動支
        福利金」，而縱使包含若干旅遊性質，亦屬原告為鼓勵
        員工達成業績目標之獎勵措施，與職工福利相關法令之
        規定不符，故職工福利委員會不得負擔高峰會議之費用
        ，財政部83年9 月7 日台財稅字第831608021 號函釋自
        無適用之地，被告之轉列實屬無據云云。經查，原告因
        設有職工福利委員會，被告已准其先行以職工福利列報
        費用，俟實際支付時，依財政部83年9 月7 日台財稅字
        第831608021 號函釋應先在職工福利金項下列支，超過
        職工福利金動支標準部分，得以其他費用科目列帳，因
        此原核定據以將系爭會議費26,711,512元自營業成本轉
        至已提撥之職工福利金項下列支，餘3,414,460 元認列
        其他費用，是該系爭會議費30,125,972元被告已全數認
        列，並無否准之情事，合先陳明。次按行為時所得稅法
        第24條第1 項規定：「營利事業所得之計算，以其本年
        度收入總額減除各項成本費用、損失及稅捐後之純益額
        為所得額。…」又國家對人民自由權利之限制，應以法
        律定之且不得逾越必要程度，中華民國憲法第23條規定
        固有明文，但法律內容不能鉅細靡遺，一律加以規定，
        其屬細節性、技術性之事項，法律自得授權主管機關以
        命令定之，俾利法律之實施。而財政部所訂定之營利事
        業所得稅查核準則，除於92年1 月15日修正公布施行之
        所得稅法第80條第5 項規定已有法律授權依據外，在修
        正前就有關營利事業所得稅結算申報之調查、審核等事
        項所為之規定，究其性質屬財政部為執行所得稅法及稅
        捐稽徵法等法規，基於法定職權所發布之解釋性、裁量
        性、或作業性之行政規則。營利事業所得稅查核準則第
        81條係對職工福利之認定與舉證方式等技術性、細節性
        事項加以規定，為簡化稽徵作業、避免上開費用浮濫列
        報所必要，並未逾越所得稅法等相關之規定，亦未加重
        人民稅賦，與法律尚無牴觸，行政機關自可援引適用之
        。又行政院勞工委員會85年5 月16日（85）台勞福一字
        第116372號函釋，及行政院勞工委員會80年6 月26日（
        80）台勞福一字第15538 號函釋，則係分別就「服務年
        資獎金」、「歲末尾牙」所作有關可否動支職工福利金
        所作之解釋，皆與本件案情不相同，難以直接比附援引
        ；況行政院勞工委員會並非營利事業所得稅查核準則解
        釋之主管機關，其所作之函釋亦不當然有拘束稽徵機關
        之效力。至對同一事項所支出之費用，其中部分費用作
        為會議費用認列，其他部分則核認非屬會議費用，乃因
        原告可舉證場地佈置費等憑證與會議直接相關，故核實
        認定給予減除；並未認同為公司業務所必需之會議，而
        得否定系爭活動為員工旅遊之事實。另原告為獎勵依競
        賽辦法而締造輝煌業績之菁英同仁舉辦海外高峰會歷史
        悠久，行之有年，乃不爭之事實，有報紙刊登參與會議
        人員同遊知名樂園照片為證。本案會議費支出內含夏威
        夷高峰會議及東瀛高峰會議，前往地點為夏威夷、京都
        ，均係知名觀光勝地，且符合競賽辦法標準者始可參加
        ，故系爭活動係假會議之名而行員工旅遊之實，基於實
        質課稅原則，核定會議費支出屬招待特定員工旅遊費用
        性質，並無不合。原告所訴，自難認為有理由。
      (4)原告主張：「…，依行政院勞工委員會台勞福一字第00
        7000號函規定，『文康活動』包含：『休閒育樂活動、
        社團活動、文康活動及設施等』。依職工福利委員會當
        年度決算書表所載，其原列於『教育獎助』項下之『社
        團活動』費用分類錯誤，應轉正改列至『文康活動』項
        下，故其當年度文康活動費用應更正為17,723,964元（
        含文康活動補助8,691,364 元、慶生會8,051,500 元及
        社團活動981,100 元）。縱使職工福利委員會應優先負
        擔高峰會議費用，亦僅有17,678,912元得轉列職工福利
        金項下列支（計算式：88,507,191×40%=35,402,876，
        35,402,876－17,723,964 =17,678,912）而轉列至其他
        費用項下認列之金額應為12,447,060元（計算式：30,1
        25,972－17,678,912=12,447,060 ）。…」又原告主張
        另有與本案實質內容相似，僅年度不同之87年度營利事
        業所得稅事件，業經鈞院95年度訴更一字第00034 號判
        決在案，依前揭類似理由撤銷部分訴願決定及原處分關
        於核定會議支出部分應轉列職工福利金項下認列之金額
        云云。
      (5)原告87年度營利事業所得稅事件，經本院95年度訴更一
        字第00034 號判決在案，判決主文：「訴願決定及原處
        分（復查決定）關於核定會議支出部分應轉列職工福利
        金項下認列之金額超過27,918,219元部分均撤銷。」該
        判決理由四、（七）：「…惟查，原告於訴訟中主張其
        於被告初查調查時，因誤將職工福利委員會上年度結存
        數11,952,215併同計入，而函復稱當年度職工福利金收
        入為106,956,641 元，該公司87年度之職工福利金收入
        之正確金額應為95,004,424元，且經被告以96年2 月13
        日財北國稅審一字第0960204404號書函確認職工福利委
        員會申報及被告核定之當年度職工福利金收入均為95,0
        04,424元等情，業據提出上開職工福利委員會87年度結
        算申報書、經費收支預決算表及被告前開書函為證，亦
        為被告所不爭，自堪信為真正。從而，原告舉辦高峰會
        議之支出，依上揭財政部83年函釋規定，應先自職工福
        利金項下認定之金額應為27,918,219元【計算式：95,0
        04,424×40% ＝38,001,769（文康活動限額）；38,001
        ,769－10,083,550（原列支文康活動金額）＝27,918,2
        19】，被告以原告87年度職工福利金收入106,956,641
        元為基礎，據以計算此部分旅費支出應先自職工項下認
        定之金額為32,699,106元，洵有違誤，原告主張被告應
        准予追認超額剔除之4,780,887 元，即屬有據。」可見
        原告87年案並無原列支文康活動費用金額有誤之主張，
        與本案有別，合先敘明；查本件依原告職工福利委員會
        88年度機關團體及其作業組織結算申報書所載當年度福
        利金收入總額為88,507,191元，文康活動項下金額為
        8,691,364 元，被告初查依財政部83年9 月7 日台財稅
        字第831608021 號函釋，計算原告當年度職工福利金總
        額之40% （文康活動動支比率於87年2 月21日修正為40
        % ）計35,402,876元，減除原列支於文康活動項下之金
        額8,691,364 元後之餘額26,711,512元（福利金總額88
        ,507,191×40% －8,691,364 ），轉列於職工福利金項
        下認列（歸課員工之其他所得），差額3,414,460 元（
        即30,125,972－26,711,512）除歸課員工之薪資所得外
        ，並以原告之其他費用科目認列，核定88年度營業成本
        為148,964,965,103 元（即148,991,676,615 －26,711
        ,512），尚無違誤。至原告主張依職工福利委員會88年
        度決算書表所載，其原列於「教育獎助」項下之「社團
        活動」費用分類錯誤等原因，其88年度文康活動費用應
        更正為17,723,964元，應檢附帳簿憑證向被告申請更正
        88年度機關團體及其作業組織結算申報書而不為，故原
        告之主張，核無足採。
    理  由
壹、原告起訴時，被告之代表人為許虞哲，嗣於訴訟中變更為凌
    忠嫄，茲據新任代表人具狀聲明承受訴訟，核無不合，應予
    准許。
貳、關於營業收入中債券溢價攤銷部分：
一、此部分之爭執，在於：原告申報之債券利息收入，係減除債
    券溢、折價攤銷數後之金額；惟被告認為，應依票面利率計
    算利息收入，不含債券溢、折價攤銷數，遂予加回，是否適
    法？
二、經查：
  (一)按所謂債券者，係指發行人透過發行有價證券，直接或間接
    地向投資大眾籌措建設經費或營運所需資金，並相對地承擔
    債務之時，該種具有流通性的有價證券係表彰債權之借款憑
    證，即謂之「債券」。債券之流通市場與移轉價格，屬確定
    收益（有息票收入或折價反應收益）之證券，不因發行人之
    期間營收與財務狀況而有增損，有固定之還款期限，到期發
    行人需還本（息），因之具有投資報酬率穩定、風險相對較
    低、流動性高及資金調度成本低之優點。目前我國債券初級
    市場主要的債券種類包括：政府公債、金融債券、普通公司
    債、轉換公司債及外國金融債券等。至於次級市場，由於各
    種類債券幾全在財團法人中華民國證券櫃檯買賣中心（下稱
    證券櫃檯買賣中心）掛牌上櫃，市場交易以店頭為重心，加
    上證券商營業櫃檯議價買賣債券的交易與結算交割法規均係
    由證券櫃檯買賣中心所制定，故債券店頭市場，即係指證券
    櫃檯買賣中心的市場。債券市場的投資人主要為債券自營商
    ，其結構包含綜合證券商、銀行、票券金融公司、信託投資
    公司、郵匯局等，其中又以綜合證券商與票券金融公司為債
    券交易主要的市場造市者（market-maker）（亦有譯為市場
    莊家），其對市場成交量貢獻與流動性創造最為積極。另一
    類投資人為機構法人與債券投資信託基金，至於一般個人投
    資者比重極微小。本件原告係壽險業者，亦係活絡於次級市
    場之一員。債券主要交易方式分為「買賣斷」與「附條件交
    易」兩種。前者屬於長期投資，所有權隨著交易的發生，在
    完成交割手續後即永久移轉，債息自成交日起即歸於買方所
    有。由於債券多採半年或一年付息一次，因此若成交日落在
    兩次付息日之間，則買方須付給賣方自上次付息日至成交日
    的利息亦即補息款；後者可視為買賣雙方的一種短期信用擴
    張，具有融資效果，交易雙方按約定之金額、期間、利率，
    由賣方「暫時」出售債券予買方，約定日到期後再由賣方買
    回原出售之債券，買方賺取者即依據約定利率、期間所計算
    之利息。而影響債券價格之因素主要有二：其一，經濟金融
    因素：資金供需狀況（反映在銀行間拆放市場、短期融通市
    場、貨幣市場之短期利率水準等）及物價水準（反映在貨幣
    供給狀況、銀行長天期定存利率等長期利率指標）；其二，
    市場內部因素：債券交易籌碼之供需、市場流動性、發行人
    信用狀況、市場造市者之運作及市場參與者之多寡與態度。
    債券利息之溢、折價攤銷問題，舉例而言，二年到期之1,00
    0,000 元的債券，年利率3.65% ，而甲在期初用1,020,000
    元買入，最後連本帶息領到1,073,000 元，則甲究竟取得若
    干利息收入？是取得73,000元利息收入加上20,000元之有價
    證券損失（最後到期時一次認列）？還是僅取得53,000元之
    利息收入（按日取得以市場利率計算之利息，或是按日取得
    以票面利息減去溢價攤銷數計算之利息）？依量能課稅原則
    而為檢視，若甲未取得73,000元之利息收入，卻令甲與取得
    73,000元之利息收入者，負擔相同之稅負，如此則違反憲法
    上之平等原則。
  (二)按所得稅法第62條規定：「（第1 項）長期投資之存款、放
    款或債券，按其攤還期限計算現價為估價標準，現價之計算
    其債權有利息者，按原利率計算，無利息者，按當地銀錢業
    定期一年存款之平均利率計算之。（第2 項）前項債權於到
    期收回時，其超過現價之利息部分，應列為收回年度之收益
    。」被告將該法條所稱「原利率」解釋為債券之「票面利率
    」，則以該票面利率折算該債券現值，其計算結果勢必與該
    債券之票面金額相同，如此即無折算現值之必要，是尚不得
    將上開規定之「原利率」與「票面利率」混為一談，執為否
    准於利息收入項下扣除債券溢、折價攤銷之依據。
  (三)債券利息溢折價攤銷問題不得與債券買入後之後續評價問題
    混為一談：
    1.在「買賣斷」交易中，由於債券多採半年或一年付息一次
      ，因此若成交日落在兩次付息日之間，則買方須補息款，
      即付給賣方自上次付息日至成交日的利息，是故實際上債
      券利息之溢折價攤銷，早在買入之始即已決定，不再發生
      改變。蓋債券是一項金融資產，而所有資產均有價格，而
      且會隨著市場供需情況而改變。債券資產之市場供需變化
      則表現在市場利率的變化上，因此市場利率的改變會帶來
      債券價格的改變。債券利息之溢折價攤銷只與買入時之市
      場利率及票面利率有關，並因此自始地決定，每一期應攤
      提（增減）之利息金額，進而決定債券持有人，按照持有
      天數，真正取得之利息金額（即票面利率決定之利息金額
      加減攤提金額，為債券持有人實際取得之利息）。且在同
      時亦決定債券買入價格，做為將來出售債券計算獲益時之
      「原始（買入）成本」。而債券事後因如前述經濟金融因
      素或市場內部因素，而致市場價格改變，是否須進行重新
      評價，並在財務報表中呈現，則屬資產事後評價之課題，
      為「財務會計準則第34號公報」（下稱34號公報）所規範
      ，其與溢折價攤銷全然無涉。
    2.而此二問題之常被混淆，關鍵在於債券資產的特殊性格：
      (1)一般有形資產即使因為時間之經過，而有折舊，但其資
        產之同一性，仍不會改變，而且折舊金額通常較小，不
        易察覺。
      (2)然債券資產則會隨著時間經過而迅速縮小。因為到期日
        越來越近，已經過期日之利息，即使尚未實際向付息機
        構領取，但觀念上均認為已發生而歸於消滅，因此一張
        債券資產，實際上是數百個利息債權及一個本金債權折
        現值之加總，或者可以看作「同時取得多個折現值資產
        」。
      (3)因此：
        出售有形資產時，其損益之計算︰
          出售所得收入－原始購入成本－折舊＝出售盈虧。
          出售準物權或無體財產權之損益計算︰
          出售所得收入－原始購入成本－折耗或攤銷＝出售盈
          虧。
        但出售債券資產時，其損益之計算則是︰
          「剩下來的利息資產與本金折現值資產出售所得」之
          收入－「剩下來的利息資產與本金折現值資產之原始
          購入成本」＝出售盈虧。
          而出售當日已經到期的利息折現值資產則已因利息收
          入產生而當成對應之成本，並歸於消滅，所以無法再
          行出售。簡言之，債券持有人永遠只能出售「出售日
          以後、沒有到期之利息或本金權利」。已經到期之利
          息，即使實際尚未向付息機關領取，但仍然已實現，
          不可能再做為債券交易之標的。
    3.茲以前述(一)所舉例之問題思考：
      (1)觀念上甲實際是買入以下731 筆（2 年共730 日即730
        筆之利息資產與1 筆本金資產）之資產。且其折現值是
        按照買入時之市場利率來計算，並自始固定下來。而且
        因為金額固定，計算折現值時，所採取之利率固定，所
        以相隔不同天數資產，也會按其天數之長短，有固定之
        折現值（天數越長，折現值越小）。
          001.90年1 月2 日的100 元（利息﹕即本金100 萬元
              年息3.65% 計算之每日利息），在90年1 月1 日
              之折現值（相隔1 天）。
          002.90年1月3日的100元，在90年1月1日之折現值（
              相隔2天）。
          003.90年1月4日的100元，在90年1月1日之折現值（
              相隔3天）。
          ...
          ...
          365.91年1月1日的100元，在90年1月1日之折現值（
              相隔365天）。
          .............
          ..............
          730.92年1月1日的100元，在90年1月1日之折現值（
              相隔730天）。
          731.92年1月1日的100萬元，在90年1月1日之折現值
              （相隔730天）。
      (2)而甲於90年1 月2 日時，其債券資產僅剩下列之金額，
        而實際賺得之利息則為票面利息100 元減去730 天後到
        期之利息折現值資產（上開編號730 之利息資產），再
        加上「729 天後100 萬元之折現值」與「730 天後100
        萬元之折現值」之差額。而上述編號730 之利息折現值
        資產也因為當成當日利息收入所對應之成本，而歸於消
        滅。
          001.90年1月3日的100元，在90年1月2日之折現值（
              相隔1天）。
          002.90年1月4日的100元，在90年1月2日之折現值（
              相隔2天）。
          003.90年1月5日的100元，在90年1月2日之折現值（
              相隔3天）。
          ...
          ...
          365.91年1月2日的100元，在90年1月2日之折現值（
              相隔365天）。
          ...
          ...
          729.92年1月1日的100元，在90年1月2日之折現值（
              相隔729天）。
          730.92年1月1日的100萬元，在90年1月2日之折現值
              （相隔729天）。
      (3)當甲在91年1 月1 日出售該張債券時，其實際出售之資
        產組合下如下，而在91年1 月1 日以前之利息資產，均
        已在利息實現時充為計算賺得利息之成本而歸於消滅。
          001.91年1月2日的100元，在91年1月1日之折現值（
              相隔1天）。
          002.91年1月3日的100元，在91年1月1日之折現值（
              相隔2天）。
          003.91年1月4日的100元，在91年1月1日之折現值（
              相隔3天）。
          ...
          ...
          365.92年1月1日的100元，在91年1月1日之折現值（
              相隔365天）。
          366.92年1月1日的100萬元，在91年1月1日之折現值
              (相隔365天)。
      (4)若乙在91年1 月1 日向甲買入上開債券，則甲應就其上
        述366 筆按90年1 月1 日市場利率（也是甲在90年1 月
         1日自己評估之主觀利率）計算之折現值資產與出售價
        格間之差額計算其損益（這也是為何債券買賣要採「除
        息交易」計算買賣價格之理由，因為已到期之利息資產
        已歸於消滅）。至於乙買入上述366 筆折現值資產之評
        價，則是按照91年1 月1 日之市場利率來計算。
      (5)附予說明者，若甲在在91年1 月1 日並沒有出售上開債
        券，但市場利率有改變，以致該張債券價格有昇降時，
        應如何對該債券做後續評價計算損益，則屬34號公報之
        課題。此時作為評價對象之資產為上述366 筆資產，而
        其歷史成本則是按照90年1 月1 日市場利率計算之折現
        值（所以與票面利率全然無涉）。
  (四)因此，本院認為於利息收入項下扣除債券溢價攤銷，始能真
    正反應原告稅負之經濟支付能力，符合量能課稅原則。至於
    關於稽徵經濟上之顧慮，目前債券市場的投資人主要為債券
    自營商，其結構包含綜合證券商、銀行、票券金融公司、信
    託投資公司、郵匯局、機構法人與債券投資信託基金，至於
    一般個人投資者比重極微小，而現在櫃檯買賣中心所使用之
    「等殖成交系統」，已可輕易自動計算出債券在不同時點之
    折現值，是對於有依法設帳之公司法人來說，利息金額計算
    上之困難性已可大體上被排除。
  (五)再者，債券之溢價或折價發行，完全取決於市場利率與票面
    利率之比較，當市場利率低，而票面利率較高時，因為投資
    者知道購買債券獲息較多，自然會願意用高價買入債券，因
    此產生「溢價」之情形。但反過來，當市場利率高，票面利
    率低時，投資者則因為債券將來獲息較少，只願意出低於面
    額之價格買入債券，因此產生折價之情形。其間之考量純以
    相對之利率比較為準（同樣期間及金額之遠期現金市場利率
    低，其折現值高，而市場利率高時，其折現值低），這中間
    沒有任何稅捐規避之可能，被告實無需過慮。
三、是以，原告申報之營業收入149,912,887,528 元中所含利息
    收入項，其中債券利息收入係減除債券溢、折價攤銷數後之
    金額37,532,468元（原處分卷第413 、414 、255 頁），原
    處分維持被告自營業收入所含利息收入項下加回債券溢、折
    價攤銷數37,532,468元，核定營業收入為149,950,419,996
    元（原處分卷第636 頁），於法尚有未合，訴願決定對於此
    部分未予糾正，亦有未洽，原告訴請撤銷，為有理由，應予
    准許。
參、關於營業成本中高峰會議費部分：
一、原告原列報88年度營業成本計148,991,676,615 元（原處分
    卷第371 頁），被告以原告所報會議費支出中，含夏威夷高
    峰會議支出23,167,164元（可直接歸屬於該會議場地之佈置
    費3,003,164 元）及東瀛高峰會議支出11,981,172元（可直
    接歸屬於該會議場地之佈置費2,019,200 元），係招待績優
    業務人員至國外旅遊之團費、餐費、住宿費及機票費，認屬
    其對員工之補助，經減除可直接歸屬舉辦會議之費用後，將
    不可直接歸屬會議之費用30,125,972元（夏威夷高峰會議支
    出23,167,164－該會議場地之佈置費3,003,164 ＋東瀛高峰
    會議支出11,981,172－該會議場地之佈置費2,019,200 ），
    計算原告當年度福利金總額之40% （文康活動動支比率於87
    年2 月21日修正為40% ）計35,402,876元，減除原列支於文
    康活動項下之金額8,691,364 元後之餘額26,711,512元（福
    利金總額88,507,191×40% －8,691,364 ），轉列於職工福
    利金項下認列（歸課員工之其他所得），差額3,414,460 元
    （即30,125,972－26,711,512）除歸課員工之薪資所得外，
    並以原告之其他費用科目認列，核定本期營業成本為148,96
    4,965,103 元（即148,991,676,615 －26,711,512）（原處
    分卷第636 頁），上開事實為兩造所不爭，並有營利事業所
    得稅結算申報書及被告核定通知書在卷足稽，堪可確定。
二、此部分之爭執，在於：原告舉辦之夏威夷高峰會議及東瀛高
    峰會議，是否與業務有關之會議？或為獎勵特定員工之旅遊
    活動？被告將上開會議所支出之費用，分別轉列於職工福利
    金及其他費用科目項下認列，是否有據？
三、經查：
  (一)按行為時所得稅法第24條第1 項規定：「營利事業所得之計
    算，以其本年度收入總額減除各項成本費用、損失及稅捐後
    之純益額為所得額。」又法律之內容不能鉅細靡遺，一律加
    以規定，其屬細節性、技術性之事項，法律自得授權主管機
    關以命令定之，且主管機關本於法定職權，亦得就執行法律
    之細節性、技術性事項為必要之補充規定，俾利法律之實施
    ，迭據大法官解釋在案。財政部所訂定之營利事業所得稅查
    核準則，除於92年1 月15日修正發布施行之所得稅法第80條
    第5 項已有法律授權依據外，在修正前就有關營利事業所得
    稅結算申報之調查、審核等事項之規定，亦係財政部依稅捐
    稽徵法、所得稅法及其他有關法令規定，因執行所得稅法正
    確計算營利事業所得額之必要，本於中央稅捐稽徵機關職權
    所發布之解釋性、作業性之行政規則。其中行為時營利事業
    所得稅查核準則第81條規定：「職工福利：一、職工福利金
    之提撥，以已依職工福利金條例之規定，成立職工福利委員
    會者為限。…六、營利事業已依法成立職工福利委員會，並
    依規定提撥職工福利金者，其舉辦員工文康、旅遊活動及聚
    餐等費用，應先在福利金項下列支，不足時，再以其他費用
    列支。…九、未成立職工福利委員會者，其舉辦員工文康、
    旅遊活動及聚餐等費用，應先以職工福利科目列支，超過前
    款規定限度部分，再以其他費用列支。…」係對於職工福利
    金之認定與舉證方式等技術性、細節性事項加以規定，為簡
    化稽徵作業、避免營利事業浮濫列報所必要，並未逾越所得
    稅法及職工福利金條例等相關規定，亦未加重人民稅賦，核
    與法律尚無牴觸。
  (二)財政部83年9 月7 日台財稅字第831608021 號函釋：「…（
    一）營利事業已依法成立職工福利委員會並依規定提撥職工
    福利金，其舉辦國內、外旅遊所支付之費用，應先在職工福
    利金項下列支，超過職工福利金動支標準（當年度職工福利
    金總額30% ）部分，得以其他費用科目列帳。又舉辦全體員
    工均可參加之國內、外旅遊所支付之費用，免視為員工之所
    得。惟如以現金定額補貼或僅招待特定員工（如達一定服務
    年資、職位階層、業績標準…）旅遊部分，應認屬各該員工
    之其他所得，由該職工福利委員會依所得稅法第89條第3項
    規定列單申報主管稽徵機關；至超過職工福利金動支標準部
    分，確由營利事業負擔者，依同法第14條第1 項第3 類規定
    屬營利事業對員工之補助，應合併員工薪資所得扣繳所得稅
    。…」亦係財政部本於中央稅捐主管機關職權，核釋已成立
    職工福利委員會並提撥職工福利金之營利事業，其舉辦員工
    旅遊所付費用應先於職工福利金項下列支之標準及限額，為
    執行所得稅法所必要而為之技術性補充釋示，核與上揭法條
    之規範意旨尚無不符。原告主張上揭查核準則第81條及財政
    部83年函釋違反法律保留原則及租稅法律主義，不得為本件
    之裁判依據，尚不足採。
  (三)又職工福利金之保管動用，應由職工福利委員會依職工福利
    金條例及主管機關勞委會頒布之相關函令為之；營利事業之
    費用列支，則應以所得稅法、查核準則及主管機關財政部發
    布之相關函釋為準據。故依上揭查核準則第81條及財政部83
    年函釋規定可知，凡營利事業已依法成立職工福利委員會並
    提撥職工福利金者，其舉辦員工國內或國外旅遊所支付費用
    ，即應先在職工福利金項下列報，超過當年度職工福利金動
    支標準部分，再以其他費用科目列帳，核與該營利事業之職
    工福利委員會動用職工福利金，是否遵守職工福利金條例及
    主管機關行政院勞工委員會各函令規定之項目或動支標準無
    涉，亦與職工福利金實際動支金額及當年度職工福利金收入
    所剩餘額若干無關，原告主張縱使職工福利委員會應優先負
    擔高峰會議費用，亦應考慮各別及全部項目職工福利金之最
    高動支上限，依職工福利委員會當年度決算書表所載，其原
    列於「教育獎助」項下之「社團活動」費用分類錯誤，應轉
    正改列至「文康活動」項下，故其當年度文康活動費用應更
    正為17,723 ,964 元（含文康活動補助8,691,364 元、慶生
    會8,051,500 元及社團活動981,100 元），縱使職工福利委
    員會應優先負擔高峰會議費用，亦僅有17,678,912元得轉列
    職工福利金項下列支，而轉列至其他費用項下認列之金額應
    為12,447,060元云云，亦非有據。
  (四)原告雖另主張本件應有查核準則第103 條第2 款第9 目之適
    用，及職工福利相關業務目前乃行政院勞工委員會之管轄範
    圍（原屬內政部之管轄範圍），財政部應予尊重，而應適用
    行政院勞工委員會85年5 月16日（85）台勞福一字第116372
    號80年6 月26日（80）台勞福一字第15538 號函釋云云。惟
    查，營利事業所得稅查核準則第103 條第2 款第9 目規定：
    「其他費用或損失：…二下列其他費用或損失，可覈實認定
    ：…(九)表揚特優員工或慶典獎勵優良員工之獎品。…」已明
    文規定係公開表揚或慶典獎勵之「獎品」，然本件所爭執者
    乃系爭高峰會議，係為表揚或獎勵績優員工所舉辦之會議，
    並非用以獎勵之獎品，自無上開規定之適用甚明。而內政部
    及行政院勞工委員會前開各函，係就員工依「其得支配之假
    期」、「經濟能力」等個別因素所為之「個別旅遊」所作有
    關可否動支職工福利金所作之解釋，皆與本件案情（招待達
    一定業績標準之特定員工）不相同，難以直接比附援引；況
    內政部、行政院勞工委員會均非稅捐稽徵之主管機關，其所
    作之解釋函令亦不具拘束稽徵機關之效力，原告此部分主張
    ，亦非可採。
  (五)又依原告夏威夷高峰會議及東瀛高峰會議之會計費用明細表
    （原處分卷第494 頁）、夏威夷高峰會議專刊內榮譽榜（原
    處分卷第524 頁）、東瀛高峰會議專刊內菁英榜（原處分卷
    第496 頁），可知僅限定在高峰會議競賽期間，其壽險業績
    需達一定標準之員工始可參與，並非屬所有公司員工均可參
    加之活動，堪認原告舉辦上開海外活動，係為獎勵達業績標
    準之員工而舉辦。且以上開專刊登載與會人員同遊知名觀光
    勝地及樂園照片，亦可知系爭活動有假會議之名而行員工旅
    遊之實。被告因原告可舉證場地佈置費等憑證與會議直接相
    關，為合理明確歸屬會議行程支出之費用，故該部分費用作
    為會議費用認列，其他部分則核認係招待績優人員至國外之
    支出，非屬會議費用，而係對員工之補助，並無不合。原告
    主張舉辦上開高峰會議係屬員工訓練性質，縱有旅遊行程，
    亦不應全盤否定員工訓練之本質，而認係招待特定員工出國
    旅遊所生之支出云云，要無可採。被告以不可直接歸屬會議
    之費用30,125,972元（夏威夷高峰會議支出23,167,164－該
    會議場地之佈置費3,003,164 ＋東瀛高峰會議支出11,981,1
    72－該會議場地之佈置費2,019,200 ），計算原告當年度福
    利金總額之40% （文康活動動支比率於87年2 月21日修正為
    40% ）計35,402,876元，減除原列支於文康活動項下之金額
    8,691,364 元後之餘額26,711,512元（福利金總額88,507,1
    91×40% －8,691,364 ），轉列於職工福利金項下認列（歸
    課員工之其他所得），差額3,414,460 元（即30,125,972－
    26,711,512）除歸課員工之薪資所得外，並以原告之其他費
    用科目認列，核定本期營業成本為148,964,965,103 元（即
    148,991,676,615 －26,711,512），於法洵屬有據。
四、是以，原處分維持原核定本期營業成本為148,964,965,103
    元，認事用法，並無違誤，訴願訴願決定遞予維持，亦無不
    合，原告訴請撤銷為無理由，應予駁回。
據上論結，本件原告之訴為一部有理由，一部無理由，爰依行政
訴訟法第104條、民事訴訟法第79條，判決如主文。
中    華    民    國    97    年    5     月    8    日
                    臺北高等行政法院第五庭
                              審判長法  官  張  瓊  文
                                    法  官  王  碧  芳
                                    法  官  胡  方  新
上為正本係照原本作成。
如不服本判決，應於送達後20日內，向本院提出上訴狀並表明上
訴理由，如於本判決宣示後送達前提起上訴者，應於判決送達後
20日內補提上訴理由書（須按他造人數附繕本）。
中    華    民    國    97    年     5    月    8    日
                                    書記官  黃  玉  鈴


司法院資訊處製作；財團法人民間司法改革基金會備份。
